---
title: "Laboratorio 3 - Descripcion de Variables"
author: "Luis Pedro Lira 23669, Mario Rocha 23501, Juan Francisco Martinez 23617"
date: "2026-03-12"
output:
  html_document:
    df_print: paged
  pdf_document:
    latex_engine: xelatex
editor_options:
  markdown:
    wrap: sentence
---

```{r setup, include=FALSE}
knitr::opts_chunk$set(
  echo = FALSE,
  message = FALSE,
  warning = FALSE
)
```

## 1) Carga del dataset y validacion basica

```{r paquetes-y-carga}
library(dplyr)
library(tidyr)
library(ggplot2)
library(stringr)
library(knitr)
library(lubridate)

load("listings.RData")
datos <- listings

dim(datos)
```

**Analisis:** el archivo `listings.RData` carga correctamente y contiene el objeto `listings`, que se usara como `datos`. El dataset tiene un tamano grande (171,748 filas y 80 columnas), por lo que hay suficiente informacion para construir modelos robustos, pero tambien aumenta la probabilidad de encontrar ruido, datos faltantes y formatos inconsistentes.

## 2) Inventario y descripcion general de variables

```{r inventario-variables}
diccionario <- tibble(
  variable = names(datos),
  tipo = sapply(datos, function(x) class(x)[1]),
  faltantes_n = sapply(datos, function(x) sum(is.na(x))),
  faltantes_pct = round(sapply(datos, function(x) mean(is.na(x)) * 100), 2),
  unicos_n = sapply(datos, function(x) n_distinct(x, na.rm = TRUE))
) %>%
  arrange(desc(faltantes_pct), variable)

kable(head(diccionario, 25), caption = "Variables con mayor porcentaje de faltantes")
```

**Analisis:** se observa mezcla de variables numericas, enteras, logicas y de texto. Existen variables practicamente inutiles en su forma actual, por ejemplo `calendar_updated` (100% faltante). Tambien hay campos con faltantes altos (`estimated_revenue_l365d`, `price`, y varias `review_scores_*`), lo que sugiere que cualquier analisis posterior necesitara estrategia de imputacion, descarte o uso selectivo.

## 3) Calidad de datos: faltantes y cardinalidad

```{r faltantes-y-cardinalidad}
faltantes_top <- diccionario %>%
  slice_max(order_by = faltantes_pct, n = 20)

ggplot(faltantes_top, aes(x = reorder(variable, faltantes_pct), y = faltantes_pct)) +
  geom_col(fill = "#2c7fb8") +
  coord_flip() +
  labs(
    title = "Top 20 variables con mas faltantes",
    x = "Variable",
    y = "Porcentaje faltante"
  ) +
  theme_minimal()

cardinalidad_alta <- diccionario %>%
  filter(tipo %in% c("character", "logical"), unicos_n > 50) %>%
  arrange(desc(unicos_n))

kable(head(cardinalidad_alta, 15), caption = "Variables categoricas/texto de alta cardinalidad")
```

**Analisis:** hay dos hallazgos importantes. Primero, faltantes concentrados en variables de negocio clave (precio, revenue y resenas), lo cual afecta la modelacion del precio. Segundo, muchas columnas de texto tienen cardinalidad extrema (`listing_url`, `name`, `amenities`, etc.); estas variables no conviene tratarlas como categoricas simples, sino mediante tecnicas de texto o extraccion de caracteristicas.

## 4) Descripcion de variables numericas (resumen estadistico)

```{r resumen-numericas}
vars_numericas <- names(datos)[sapply(datos, is.numeric)]

resumen_numericas <- lapply(vars_numericas, function(v) {
  x <- datos[[v]]
  tibble(
    variable = v,
    min = suppressWarnings(min(x, na.rm = TRUE)),
    q1 = suppressWarnings(quantile(x, 0.25, na.rm = TRUE)),
    mediana = suppressWarnings(median(x, na.rm = TRUE)),
    media = suppressWarnings(mean(x, na.rm = TRUE)),
    q3 = suppressWarnings(quantile(x, 0.75, na.rm = TRUE)),
    max = suppressWarnings(max(x, na.rm = TRUE)),
    faltantes_pct = round(mean(is.na(x)) * 100, 2)
  )
}) %>% bind_rows()

kable(head(resumen_numericas, 15), caption = "Resumen de variables numericas (primeras 15)")
```

**Analisis:** las variables numericas muestran dispersion alta y posibles outliers fuertes (por ejemplo en conteos y noches maximas). Esto indica que en pasos posteriores sera util considerar transformaciones (logaritmicas o winsorizacion) para evitar que valores extremos dominen los modelos.

## 5) Descripcion de variables categoricas clave

```{r categoricas-clave}
top_room <- sort(table(datos$room_type, useNA = "ifany"), decreasing = TRUE)
top_property <- sort(table(datos$property_type, useNA = "ifany"), decreasing = TRUE)
top_city <- sort(table(datos$city, useNA = "ifany"), decreasing = TRUE)

kable(as.data.frame(top_room), col.names = c("room_type", "frecuencia"), caption = "Distribucion de room_type")
kable(head(as.data.frame(top_property), 10), col.names = c("property_type", "frecuencia"), caption = "Top 10 property_type")
kable(head(as.data.frame(top_city), 10), col.names = c("city", "frecuencia"), caption = "Top 10 city")
```

**Analisis:** la variable `room_type` esta fuertemente concentrada en `Entire home/apt`, seguida por `Private room`, lo cual sugiere segmentacion de mercado clara. En `property_type` y `city` tambien hay concentracion en pocos niveles; esto es util para modelar porque permite crear variables de agrupacion con poder explicativo real sobre el precio.

## 6) Revision de fechas, precio y texto libre

```{r fechas-precio-texto}
datos_fechas <- datos %>%
  mutate(
    host_since_d = as.Date(host_since),
    first_review_d = as.Date(first_review),
    last_review_d = as.Date(last_review),
    last_scraped_d = as.Date(last_scraped),
    calendar_last_scraped_d = as.Date(calendar_last_scraped)
  )

fechas_resumen <- tibble(
  variable = c("host_since", "first_review", "last_review", "last_scraped", "calendar_last_scraped"),
  min = c(min(datos_fechas$host_since_d, na.rm = TRUE),
          min(datos_fechas$first_review_d, na.rm = TRUE),
          min(datos_fechas$last_review_d, na.rm = TRUE),
          min(datos_fechas$last_scraped_d, na.rm = TRUE),
          min(datos_fechas$calendar_last_scraped_d, na.rm = TRUE)),
  max = c(max(datos_fechas$host_since_d, na.rm = TRUE),
          max(datos_fechas$first_review_d, na.rm = TRUE),
          max(datos_fechas$last_review_d, na.rm = TRUE),
          max(datos_fechas$last_scraped_d, na.rm = TRUE),
          max(datos_fechas$calendar_last_scraped_d, na.rm = TRUE)),
  faltantes_pct = c(
    round(mean(is.na(datos_fechas$host_since_d)) * 100, 2),
    round(mean(is.na(datos_fechas$first_review_d)) * 100, 2),
    round(mean(is.na(datos_fechas$last_review_d)) * 100, 2),
    round(mean(is.na(datos_fechas$last_scraped_d)) * 100, 2),
    round(mean(is.na(datos_fechas$calendar_last_scraped_d)) * 100, 2)
  )
)

kable(fechas_resumen, caption = "Rango y faltantes de variables de fecha")

precio_num <- suppressWarnings(as.numeric(gsub("[^0-9\\.]", "", datos$price)))

summary(precio_num)
quantile(precio_num, probs = c(0.9, 0.95, 0.99), na.rm = TRUE)
```

**Analisis:** las fechas cubren desde 2008 hasta finales de 2025, lo cual permite extraer variables temporales utiles (antiguedad del host, recencia de resenas). En `price` hay problemas de calidad: aunque es clave para prediccion, viene como texto y con alto faltante. Al convertirla a numerica aparecen NA adicionales por cadenas vacias, por lo que su limpieza sera una etapa critica del preprocesamiento.

## 7) Conclusiones de la descripcion de variables

1. El dataset es suficientemente grande y diverso para modelar precio, pero requiere limpieza fuerte.
2. Las variables con faltantes muy altos (`calendar_updated`, parte de `review_scores_*`, `estimated_revenue_l365d`, `price`) deben tratarse con criterio estadistico y de negocio.
3. Existen grupos de variables con potencial predictivo alto:
   - Ubicacion: `city`, `neighbourhood_cleansed`, `latitude`, `longitude`.
   - Capacidad y tipo de propiedad: `room_type`, `property_type`, `accommodates`, `bathrooms`, `bedrooms`, `beds`.
   - Reputacion y demanda: `number_of_reviews`, `review_scores_*`, `instant_bookable`.
4. Variables de texto libre tienen informacion rica pero no se deben usar directamente sin transformacion.
5. El siguiente paso natural es definir estrategia de preprocesamiento y particion entrenamiento/prueba para iniciar modelado reproducible.




## 8) Análisis Exploratorio de Datos (EDA)

### 8.1) Distribución de la variable respuesta: price (cruda)
```{r eda-price-crudo}
library(ggplot2)
library(dplyr)
library(scales)

# Convertir price a numérico sin limpiar aún
price_raw <- suppressWarnings(
  as.numeric(gsub("[^0-9\\.]", "", datos$price))
)

# Histograma precio crudo (con outliers)
ggplot(data.frame(price = price_raw[!is.na(price_raw) & price_raw > 0]),
       aes(x = price)) +
  geom_histogram(bins = 80, fill = "#2c7fb8", color = "white", alpha = 0.85) +
  scale_x_continuous(labels = dollar_format()) +
  labs(
    title = "Distribución del precio crudo (escala original)",
    subtitle = "Se observa fuerte sesgo a la derecha con cola larga",
    x = "Precio (USD)", y = "Frecuencia"
  ) +
  theme_minimal()

# Histograma con transformación log
ggplot(data.frame(price = price_raw[!is.na(price_raw) & price_raw > 0]),
       aes(x = log1p(price))) +
  geom_histogram(bins = 60, fill = "#41b6c4", color = "white", alpha = 0.85) +
  labs(
    title = "Distribución del precio con transformación log1p",
    subtitle = "La distribución se aproxima a una normal → justifica usar log(price) en modelos",
    x = "log(Precio + 1)", y = "Frecuencia"
  ) +
  theme_minimal()
```

**Análisis:** el precio en su escala original presenta un sesgo positivo (right-skewed) muy marcado, con una cola larga de propiedades de lujo con precios extremos. Al aplicar la transformación `log1p`, la distribución se aproxima a una forma aproximadamente normal, lo que es una condición deseable para modelos de regresión lineal. Esto justifica trabajar con `log(price)` como variable respuesta en la etapa de modelado.

---

### 8.2) Distribuciones de variables numéricas clave
```{r eda-numericas-dist}
library(tidyr)

vars_eda <- c("accommodates", "bedrooms", "beds", 
              "number_of_reviews", "review_scores_rating",
              "minimum_nights", "availability_365")

datos_long <- datos %>%
  select(all_of(vars_eda)) %>%
  pivot_longer(cols = everything(), names_to = "variable", values_to = "valor") %>%
  filter(!is.na(valor))

ggplot(datos_long, aes(x = valor)) +
  geom_histogram(bins = 40, fill = "#2c7fb8", color = "white", alpha = 0.8) +
  facet_wrap(~variable, scales = "free", ncol = 3) +
  labs(
    title = "Distribuciones de variables numéricas clave",
    x = "Valor", y = "Frecuencia"
  ) +
  theme_minimal() +
  theme(strip.text = element_text(size = 8))
```

**Análisis:** varias variables numéricas muestran distribuciones fuertemente sesgadas a la derecha: `minimum_nights`, `number_of_reviews` y `availability_365` tienen colas largas con valores extremos. `accommodates`, `bedrooms` y `beds` están concentradas en valores bajos (1–4), lo cual es típico en Airbnb. `review_scores_rating` está concentrada en valores altos (cerca de 5), indicando que pocas propiedades tienen calificaciones bajas. En la etapa de preprocesamiento, variables con outliers extremos deberán ser winzorizadas o transformadas.

---

### 8.3) Análisis de outliers en variables numéricas clave
```{r eda-outliers}
vars_box <- c("accommodates", "bedrooms", "beds", "minimum_nights", "number_of_reviews")

datos_box <- datos %>%
  select(all_of(vars_box)) %>%
  pivot_longer(cols = everything(), names_to = "variable", values_to = "valor") %>%
  filter(!is.na(valor))

ggplot(datos_box, aes(x = variable, y = valor)) +
  geom_boxplot(fill = "#fd8d3c", outlier.alpha = 0.15, outlier.size = 0.5) +
  facet_wrap(~variable, scales = "free", ncol = 3) +
  labs(
    title = "Boxplots de variables numéricas clave",
    subtitle = "Los puntos fuera del bigote representan outliers",
    x = "", y = "Valor"
  ) +
  theme_minimal() +
  theme(axis.text.x = element_blank())
```

**Análisis:** los boxplots confirman la presencia de outliers severos en varias variables. `minimum_nights` tiene casos extremos (más de 1000 noches mínimas, lo que puede ser un error de entrada o un listing mal configurado). `number_of_reviews` también tiene outliers altos que representan propiedades con historial muy largo. Estos valores deben tratarse con winsorizacion o filtrado antes del modelado para evitar que distorsionen los coeficientes.

---

### 8.4) Frecuencia de variables categóricas clave
```{r eda-categoricas-freq}
# Room type
p1 <- datos %>%
  filter(!is.na(room_type)) %>%
  count(room_type, sort = TRUE) %>%
  ggplot(aes(x = reorder(room_type, n), y = n)) +
  geom_col(fill = "#756bb1", alpha = 0.85) +
  geom_text(aes(label = comma(n)), hjust = -0.1, size = 3) +
  coord_flip() +
  scale_y_continuous(labels = comma, expand = expansion(mult = c(0, 0.15))) +
  labs(title = "Frecuencia por room_type", x = "", y = "Conteo") +
  theme_minimal()

# Property type (top 12)
p2 <- datos %>%
  filter(!is.na(property_type)) %>%
  count(property_type, sort = TRUE) %>%
  slice_head(n = 12) %>%
  ggplot(aes(x = reorder(property_type, n), y = n)) +
  geom_col(fill = "#41b6c4", alpha = 0.85) +
  geom_text(aes(label = comma(n)), hjust = -0.1, size = 3) +
  coord_flip() +
  scale_y_continuous(labels = comma, expand = expansion(mult = c(0, 0.15))) +
  labs(title = "Top 12 property_type", x = "", y = "Conteo") +
  theme_minimal()

p1
p2
```

**Análisis:** `room_type` está dominada por `Entire home/apt` (~70%+ de los listings), lo que implica que cualquier modelo tendrá predominantemente este perfil de propiedad. `Private room` es el segundo segmento. Esta concentración tiene implicación directa en el precio: el modelo verá mucho más de un tipo que otro, lo que puede sesgar predicciones para `Shared room` o `Hotel room` si no se segmenta o se balancea. En `property_type`, la categoría `Entire rental unit` y `Private room in rental unit` dominan, y las demás categorías tienen frecuencia suficiente para incluirlas agrupadas.

---

### 8.5) Relación entre accommodates y precio (scatter + tendencia)
```{r eda-scatter-accommodates}
price_raw_df <- datos %>%
  mutate(price_num = suppressWarnings(as.numeric(gsub("[^0-9\\.]", "", price)))) %>%
  filter(!is.na(price_num), price_num > 0, price_num <= quantile(price_num, 0.99, na.rm = TRUE),
         !is.na(accommodates), accommodates <= 16)

ggplot(price_raw_df, aes(x = accommodates, y = price_num)) +
  geom_jitter(alpha = 0.05, color = "#2c7fb8", size = 0.6, width = 0.3) +
  geom_smooth(method = "lm", color = "red", se = TRUE, linewidth = 1) +
  scale_y_continuous(labels = dollar_format()) +
  labs(
    title = "Precio vs Capacidad de personas (accommodates)",
    subtitle = "Relación positiva clara — más personas = mayor precio",
    x = "Número de personas (accommodates)",
    y = "Precio (USD)"
  ) +
  theme_minimal()
```

**Análisis:** la relación entre `accommodates` y `price_num` es positiva y consistente: a mayor capacidad, mayor precio. La línea de regresión confirma una tendencia lineal robusta. La dispersión aumenta para valores altos de `accommodates`, lo que sugiere que propiedades grandes tienen mayor variabilidad de precio (influenciada por factores como lujo, ubicación y amenidades). Esta variable es candidata fuerte para los modelos.

---

### 8.6) Precio mediano por room_type y property_type
```{r eda-precio-categoricas}
# Precio por room_type
datos %>%
  mutate(price_num = suppressWarnings(as.numeric(gsub("[^0-9\\.]", "", price)))) %>%
  filter(!is.na(price_num), price_num > 0,
         price_num <= quantile(price_num, 0.99, na.rm = TRUE),
         !is.na(room_type)) %>%
  ggplot(aes(x = reorder(room_type, price_num, median), y = price_num)) +
  geom_boxplot(fill = "#a1dab4", outlier.alpha = 0.1, outlier.size = 0.5) +
  coord_flip() +
  scale_y_continuous(labels = dollar_format()) +
  labs(
    title = "Distribución del precio por room_type",
    x = "Tipo de habitación", y = "Precio (USD)"
  ) +
  theme_minimal()

# Precio mediano por property_type (top 10)
datos %>%
  mutate(price_num = suppressWarnings(as.numeric(gsub("[^0-9\\.]", "", price)))) %>%
  filter(!is.na(price_num), price_num > 0,
         price_num <= quantile(price_num, 0.99, na.rm = TRUE),
         !is.na(property_type)) %>%
  group_by(property_type) %>%
  filter(n() >= 200) %>%
  summarise(mediana_precio = median(price_num), n = n()) %>%
  slice_max(mediana_precio, n = 12) %>%
  ggplot(aes(x = reorder(property_type, mediana_precio), y = mediana_precio)) +
  geom_col(fill = "#fd8d3c", alpha = 0.85) +
  coord_flip() +
  scale_y_continuous(labels = dollar_format()) +
  labs(
    title = "Precio mediano por property_type (top 12, min 200 obs)",
    x = "Tipo de propiedad", y = "Precio mediano (USD)"
  ) +
  theme_minimal()
```

**Análisis:** `Entire home/apt` tiene precio mediano significativamente más alto que `Private room` y `Shared room`. En `property_type`, categorías como `Entire villa`, `Entire cabin` o `Entire chalet` tienen precios medianos más altos que apartments o condos estándar. El filtro de mínimo 200 observaciones asegura que los medianos calculados sean estadísticamente representativos y no estén distorsionados por propiedades raras.

---

### 8.7) Matriz de correlación visual entre variables numéricas
```{r eda-correlacion}
library(corrplot)

vars_cor_eda <- c("accommodates", "bedrooms", "beds", "bathrooms_text",
                  "number_of_reviews", "review_scores_rating",
                  "review_scores_cleanliness", "availability_365",
                  "minimum_nights", "calculated_host_listings_count")

# Solo numéricas válidas
vars_cor_validas <- vars_cor_eda[sapply(vars_cor_eda, function(v) is.numeric(datos[[v]]))]

datos_cor_eda <- datos %>%
  select(all_of(vars_cor_validas)) %>%
  filter(complete.cases(.))

cor_eda <- cor(datos_cor_eda)

corrplot(cor_eda,
         method = "color",
         type = "upper",
         tl.cex = 0.75,
         addCoef.col = "black",
         number.cex = 0.6,
         col = colorRampPalette(c("#2c7fb8", "white", "#d7301f"))(200),
         title = "Correlación entre variables numéricas predictoras",
         mar = c(0, 0, 1.5, 0))
```

**Análisis:** `accommodates`, `bedrooms` y `beds` están altamente correlacionadas entre sí (multicolinealidad esperada), lo que es lógico: propiedades más grandes tienen más camas y más cuartos. Esta colinealidad deberá manejarse en los modelos, especialmente en regresión lineal donde puede inflar varianzas de coeficientes. Las variables de reviews tienen correlaciones bajas entre sí y con las variables de capacidad, sugiriendo que aportan información complementaria.

---

### 8.8) Conclusiones del EDA

1. **`price` requiere transformación logarítmica** antes del modelado: su distribución original es fuertemente sesgada a la derecha y `log1p(price)` se aproxima a una normal.
2. **Las variables de capacidad** (`accommodates`, `bedrooms`, `beds`) son las mejores predictoras numéricas del precio, con relación positiva clara, pero presentan alta colinealidad entre sí.
3. **`room_type` y `property_type`** son predictores categóricos de alto valor explicativo. Deben incluirse como dummies o factores en los modelos.
4. **Outliers significativos** en `minimum_nights` y `number_of_reviews` requieren filtrado o winsorizacion antes del modelado.
5. **`review_scores_rating` y `number_of_reviews`** tienen poca correlación con el precio, lo que sugiere que la popularidad o calidad percibida no determina el precio cobrado.
6. El EDA valida y extiende las conclusiones de la sección 7: las variables de ubicación, capacidad y tipo de propiedad deben ser el núcleo del modelo predictivo.


## 9) Limpieza de la variable respuesta: price
```{r limpiar-price}
library(ggplot2)
library(dplyr)

datos$price_num <- suppressWarnings(
  as.numeric(gsub("[^0-9\\.]", "", datos$price))
)

# Eliminar nulos y outliers extremos (por encima del percentil 99)
p99 <- quantile(datos$price_num, 0.99, na.rm = TRUE)
datos_clean <- datos %>%
  filter(!is.na(price_num), price_num > 0, price_num <= p99)

cat("Filas despues de limpiar price:", nrow(datos_clean), "\n")
cat("Rango de price_num:", min(datos_clean$price_num), "-", max(datos_clean$price_num), "\n")

ggplot(datos_clean, aes(x = price_num)) +
  geom_histogram(bins = 60, fill = "#2c7fb8", color = "white") +
  labs(
    title = "Distribucion del precio (sin outliers extremos)",
    x = "Precio (USD)",
    y = "Frecuencia"
  ) +
  theme_minimal()
```

**Analisis:** se eliminaron registros con precio nulo, cero o por encima del percentil 99 para reducir el efecto de outliers extremos que distorsionarian los modelos. La distribucion resultante muestra sesgo a la derecha tipico en precios de alquiler: la mayoria de propiedades se concentra en rangos bajos, con una cola larga hacia precios altos. Esto sugiere que una transformacion logaritmica podria ser util en el modelado.

---

## 10) Relacion entre variables numericas y el precio
```{r correlacion-numericas}
library(corrplot)

vars_num_modelo <- c(
  "price_num", "accommodates", "bedrooms", "beds",
  "number_of_reviews", "review_scores_rating",
  "review_scores_cleanliness", "review_scores_location",
  "availability_365", "minimum_nights", "calculated_host_listings_count"
)

datos_cor <- datos_clean %>%
  select(all_of(vars_num_modelo)) %>%
  filter(complete.cases(.))

cor_matrix <- cor(datos_cor)

corrplot(cor_matrix, method = "color", type = "upper",
         tl.cex = 0.75, addCoef.col = "black", number.cex = 0.6,
         title = "Correlacion entre variables numericas y price_num",
         mar = c(0,0,1,0))
```

**Analisis:** las variables con mayor correlacion positiva con el precio son `accommodates`, `bedrooms` y `beds`, lo cual tiene sentido: propiedades mas grandes y con mayor capacidad tienden a costar mas. Las variables de reviews muestran correlaciones debiles con el precio, lo que indica que la calificacion percibida no necesariamente se refleja en el precio cobrado. `availability_365` y `minimum_nights` tienen correlaciones muy bajas, sugiriendo que son menos utiles como predictores directos del precio.

---

## 11) Precio segun tipo de habitacion (room_type)
```{r precio-room-type}
datos_clean %>%
  group_by(room_type) %>%
  summarise(
    n = n(),
    mediana_precio = median(price_num, na.rm = TRUE),
    media_precio = round(mean(price_num, na.rm = TRUE), 2)
  ) %>%
  arrange(desc(mediana_precio)) %>%
  kable(caption = "Precio mediano y medio por room_type")

ggplot(datos_clean, aes(x = reorder(room_type, price_num, median), y = price_num)) +
  geom_boxplot(fill = "#41b6c4", outlier.alpha = 0.2) +
  coord_flip() +
  labs(
    title = "Distribucion del precio por room_type",
    x = "Tipo de habitacion",
    y = "Precio (USD)"
  ) +
  theme_minimal()
```

**Analisis:** `Entire home/apt` tiene el precio mediano mas alto, seguido de `Hotel room` y luego `Private room` y `Shared room`. Esto confirma que el tipo de alojamiento es uno de los predictores categoricos mas importantes del precio: rentar una propiedad completa cuesta significativamente mas que compartir un espacio. Esta variable debera incluirse como dummy o factor en los modelos.

---

## 12) Precio segun numero de personas que puede alojar (accommodates)
```{r precio-accommodates}
ggplot(datos_clean %>% filter(accommodates <= 16),
       aes(x = factor(accommodates), y = price_num)) +
  geom_boxplot(fill = "#a1dab4", outlier.alpha = 0.15) +
  labs(
    title = "Precio segun capacidad de personas (accommodates)",
    x = "Numero de personas",
    y = "Precio (USD)"
  ) +
  theme_minimal()
```

**Analisis:** existe una tendencia clara y positiva: a mayor numero de personas que puede alojar la propiedad, mayor es el precio. Esta relacion es monotona y consistente, lo que la convierte en uno de los mejores predictores numericos continuos para los modelos de regresion. Propiedades para 10 o mas personas muestran mayor variabilidad, probablemente por diferencias en lujo y ubicacion.

---

## 13) Precio segun ciudad
```{r precio-ciudad}
top_ciudades <- datos_clean %>%
  count(city, sort = TRUE) %>%
  slice_head(n = 10) %>%
  pull(city)

datos_clean %>%
  filter(city %in% top_ciudades) %>%
  group_by(city) %>%
  summarise(
    n = n(),
    mediana_precio = median(price_num, na.rm = TRUE)
  ) %>%
  arrange(desc(mediana_precio)) %>%
  kable(caption = "Precio mediano por ciudad (top 10 ciudades)")

datos_clean %>%
  filter(city %in% top_ciudades) %>%
  ggplot(aes(x = reorder(city, price_num, median), y = price_num)) +
  geom_boxplot(fill = "#fd8d3c", outlier.alpha = 0.1) +
  coord_flip() +
  labs(
    title = "Distribucion del precio por ciudad (top 10)",
    x = "Ciudad",
    y = "Precio (USD)"
  ) +
  theme_minimal()
```

**Analisis:** existe variacion significativa en precios entre ciudades, lo que confirma que la ubicacion geografica es un predictor relevante. Ciudades como Nueva York o San Francisco tienden a tener precios medianos mas altos. Esta variable debera incluirse en los modelos, posiblemente como dummies de ciudad o usando el precio mediano de ciudad como feature numerico para evitar alta dimensionalidad.

---

## 14) Precio segun numero de resenas (number_of_reviews)
```{r precio-reviews}
ggplot(datos_clean %>% filter(number_of_reviews <= 200),
       aes(x = number_of_reviews, y = price_num)) +
  geom_point(alpha = 0.1, color = "#756bb1", size = 0.8) +
  geom_smooth(method = "lm", color = "red", se = FALSE) +
  labs(
    title = "Precio vs Numero de resenas",
    x = "Numero de resenas",
    y = "Precio (USD)"
  ) +
  theme_minimal()
```

**Analisis:** la relacion entre numero de resenas y precio es debil y ligeramente negativa. Propiedades con muchas resenas no necesariamente son mas caras; de hecho, propiedades mas baratas tienden a tener mas rotacion y por ende mas resenas. Esto sugiere que `number_of_reviews` no sera un predictor fuerte del precio, aunque puede ser util para capturar popularidad de la propiedad.

---

## 15) Resumen: variables mas relacionadas con el precio
```{r resumen-relaciones}
correlaciones <- cor(datos_cor)[,"price_num"] %>%
  sort(decreasing = TRUE) %>%
  as.data.frame() %>%
  tibble::rownames_to_column("variable") %>%
  rename(correlacion = ".") %>%
  filter(variable != "price_num")

kable(correlaciones, caption = "Correlacion de variables numericas con price_num")
```

**Analisis final:** las variables con mayor relacion lineal con el precio son `accommodates`, `bedrooms` y `beds`. Las variables de reviews tienen correlaciones muy bajas. Adicionalmente, los analisis graficos mostraron que `room_type` y `city` son predictores categoricos importantes. Para los modelos de regresion se priorizaran estas variables, complementadas con transformacion logaritmica del precio para corregir el sesgo en la distribucion.



---

## 16)  Preparacion analitica y dataset final de modelado

Esta seccion formaliza el preprocesamiento para entregar un dataset de modelado reproducible al siguiente integrante.

```{r parte1-pipeline-oficial}
library(dplyr)
library(stringr)
library(lubridate)
library(ggplot2)
library(knitr)

seed_split <- 23617
set.seed(seed_split)
reference_date <- as.Date("2025-12-31")

skewness_simple <- function(x) {
  x <- x[is.finite(x)]
  if (length(x) < 3) return(NA_real_)
  s <- sd(x)
  if (is.na(s) || s == 0) return(0)
  mean(((x - mean(x)) / s)^3)
}

parse_pct <- function(x) {
  suppressWarnings(as.numeric(str_remove(as.character(x), "%")) / 100)
}

parse_bathrooms <- function(x) {
  txt <- str_to_lower(as.character(x))
  out <- suppressWarnings(as.numeric(str_extract(txt, "[0-9]+(\\.[0-9]+)?")))
  out[str_detect(txt, "half-bath")] <- 0.5
  out
}

winsorize <- function(x, low, high) {
  pmin(pmax(x, low), high)
}

scale_with <- function(df, center, scale) {
  m <- as.matrix(df)
  sweep(sweep(m, 2, center, "-"), 2, scale, "/")
}

assign_to_centers <- function(mat, centers) {
  d <- sapply(seq_len(nrow(centers)), function(i) {
    rowSums((mat - matrix(centers[i, ], nrow = nrow(mat), ncol = ncol(mat), byrow = TRUE))^2)
  })
  max.col(-d)
}

# 1) Limpieza oficial de price y construccion de variables derivadas
modelo_raw <- datos %>%
  mutate(
    price_num = suppressWarnings(as.numeric(str_replace_all(price, "[^0-9\\.]", "")))
  ) %>%
  filter(!is.na(price_num), price_num > 0) %>%
  mutate(
    log_price = log(price_num),
    host_since_date = suppressWarnings(as.Date(host_since)),
    host_tenure_years = as.numeric(interval(host_since_date, reference_date) / years(1)),
    host_response_rate_num = parse_pct(host_response_rate),
    host_acceptance_rate_num = parse_pct(host_acceptance_rate),
    bathrooms_num = ifelse(!is.na(bathrooms), as.numeric(bathrooms), parse_bathrooms(bathrooms_text)),
    minimum_nights_log1p = log1p(minimum_nights),
    number_of_reviews_log1p = log1p(number_of_reviews),
    review_missing_flag = as.integer(is.na(review_scores_rating)),
    response_missing_flag = as.integer(is.na(host_response_rate_num))
  ) %>%
  select(
    log_price, price_num,
    city, room_type, property_type, neighbourhood_cleansed,
    host_is_superhost, host_identity_verified, instant_bookable,
    accommodates, bathrooms_num, bedrooms, beds,
    minimum_nights_log1p, maximum_nights, availability_365,
    number_of_reviews_log1p, reviews_per_month, review_scores_rating,
    host_tenure_years, host_response_rate_num, host_acceptance_rate_num,
    calculated_host_listings_count, latitude, longitude,
    review_missing_flag, response_missing_flag
  )

skew_resumen <- tibble(
  variable = c("price_num", "log_price"),
  skewness = round(c(
    skewness_simple(modelo_raw$price_num),
    skewness_simple(modelo_raw$log_price)
  ), 3)
)
kable(skew_resumen, caption = "Decision oficial de respuesta: comparar sesgo en price vs log(price)")

# 2) Split reproducible: 80/20 estratificado por city x room_type
strata_split <- interaction(modelo_raw$city, modelo_raw$room_type, drop = TRUE)
train_idx <- unlist(lapply(split(seq_len(nrow(modelo_raw)), strata_split), function(ids) {
  n <- length(ids)
  k <- max(1, floor(0.8 * n))
  sample(ids, size = k)
}))

train_clean <- modelo_raw[train_idx, ]
test_clean <- modelo_raw[-train_idx, ]

split_info <- tibble(
  dataset = c("train_clean", "test_clean"),
  filas = c(nrow(train_clean), nrow(test_clean)),
  proporcion = round(c(nrow(train_clean), nrow(test_clean)) / nrow(modelo_raw), 4)
)
kable(split_info, caption = "Particion final reproducible (seed = 23617)")

# 3) Tratamiento de faltantes y categorias raras (aprendido solo con train)
cat_vars <- c(
  "city", "room_type", "property_type", "neighbourhood_cleansed",
  "host_is_superhost", "host_identity_verified", "instant_bookable"
)
num_vars <- setdiff(names(train_clean), c("log_price", "price_num", cat_vars))

min_count <- max(50, ceiling(0.005 * nrow(train_clean)))

for (v in cat_vars) {
  train_clean[[v]] <- as.character(train_clean[[v]])
  test_clean[[v]] <- as.character(test_clean[[v]])

  train_clean[[v]][is.na(train_clean[[v]]) | train_clean[[v]] == ""] <- "Unknown"
  test_clean[[v]][is.na(test_clean[[v]]) | test_clean[[v]] == ""] <- "Unknown"

  freq <- sort(table(train_clean[[v]]), decreasing = TRUE)
  keep <- names(freq[freq >= min_count])

  train_clean[[v]][!(train_clean[[v]] %in% keep)] <- "Other"
  test_clean[[v]][!(test_clean[[v]] %in% keep)] <- "Other"

  lvls <- sort(unique(c(train_clean[[v]], test_clean[[v]])))
  train_clean[[v]] <- factor(train_clean[[v]], levels = lvls)
  test_clean[[v]] <- factor(test_clean[[v]], levels = lvls)
}

train_clean <- train_clean %>%
  rename(
    property_type_group = property_type,
    neighbourhood_group = neighbourhood_cleansed
  )
test_clean <- test_clean %>%
  rename(
    property_type_group = property_type,
    neighbourhood_group = neighbourhood_cleansed
  )

cat_vars_final <- c(
  "city", "room_type", "property_type_group", "neighbourhood_group",
  "host_is_superhost", "host_identity_verified", "instant_bookable"
)
num_vars_final <- setdiff(names(train_clean), c("log_price", "price_num", cat_vars_final))

medians_train <- sapply(train_clean[num_vars_final], function(x) median(x, na.rm = TRUE))
for (v in num_vars_final) {
  train_clean[[v]][is.na(train_clean[[v]])] <- medians_train[[v]]
  test_clean[[v]][is.na(test_clean[[v]])] <- medians_train[[v]]
}

# 4) Tratamiento de outliers: winsor 1%-99% en variables sesgadas
winsor_vars <- c(
  "maximum_nights", "availability_365", "calculated_host_listings_count",
  "reviews_per_month", "host_tenure_years"
)

train_before_w <- train_clean[winsor_vars]
test_before_w <- test_clean[winsor_vars]
winsor_lims <- lapply(winsor_vars, function(v) quantile(train_clean[[v]], probs = c(0.01, 0.99), na.rm = TRUE))
names(winsor_lims) <- winsor_vars

for (v in winsor_vars) {
  low <- winsor_lims[[v]][1]
  high <- winsor_lims[[v]][2]
  train_clean[[v]] <- winsorize(train_clean[[v]], low, high)
  test_clean[[v]] <- winsorize(test_clean[[v]], low, high)
}

outlier_resumen <- tibble(
  variable = winsor_vars,
  p01_train = round(sapply(winsor_lims, function(x) x[1]), 3),
  p99_train = round(sapply(winsor_lims, function(x) x[2]), 3),
  clips_train = sapply(winsor_vars, function(v) sum(train_before_w[[v]] < winsor_lims[[v]][1] | train_before_w[[v]] > winsor_lims[[v]][2])),
  clips_test = sapply(winsor_vars, function(v) sum(test_before_w[[v]] < winsor_lims[[v]][1] | test_before_w[[v]] > winsor_lims[[v]][2]))
)
kable(outlier_resumen, caption = "Tratamiento de outliers aplicado con cuantiles de train")

# 5) Segmentacion por clustering (k-means) para explicar grupos de listings
cluster_features <- c(
  "accommodates", "bathrooms_num", "bedrooms", "beds",
  "minimum_nights_log1p", "availability_365",
  "number_of_reviews_log1p", "review_scores_rating", "host_tenure_years"
)

center_train <- sapply(train_clean[cluster_features], mean)
scale_train <- sapply(train_clean[cluster_features], sd)
scale_train[scale_train == 0] <- 1

train_scaled <- scale_with(train_clean[cluster_features], center_train, scale_train)
test_scaled <- scale_with(test_clean[cluster_features], center_train, scale_train)

set.seed(seed_split)
sample_idx <- sample(seq_len(nrow(train_scaled)), min(25000, nrow(train_scaled)))
wss_grid <- sapply(2:7, function(k) {
  kmeans(train_scaled[sample_idx, ], centers = k, nstart = 15, iter.max = 100)$tot.withinss
})

elbow_df <- tibble(k = 2:7, wss = wss_grid)
ggplot(elbow_df, aes(x = k, y = wss)) +
  geom_line(color = "#2c7fb8", linewidth = 1) +
  geom_point(color = "#2c7fb8", size = 2) +
  scale_x_continuous(breaks = 2:7) +
  labs(
    title = "Elbow method en muestra de train",
    subtitle = "Se selecciona k = 4 por balance entre ajuste e interpretabilidad",
    x = "Numero de clusters (k)",
    y = "Within-cluster sum of squares"
  ) +
  theme_minimal()

set.seed(seed_split)
km_model <- kmeans(train_scaled[sample_idx, ], centers = 4, nstart = 30, iter.max = 120)
segment_levels <- as.character(1:4)
train_clean$segment_id <- factor(assign_to_centers(train_scaled, km_model$centers), levels = segment_levels)
test_clean$segment_id <- factor(assign_to_centers(test_scaled, km_model$centers), levels = segment_levels)

segment_profile <- bind_rows(
  train_clean %>% mutate(split = "train"),
  test_clean %>% mutate(split = "test")
) %>%
  group_by(segment_id) %>%
  summarise(
    n = n(),
    pct_total = round(100 * n() / (nrow(train_clean) + nrow(test_clean)), 2),
    precio_geometrico = round(exp(mean(log_price)), 2),
    accommodates_prom = round(mean(accommodates), 2),
    bedrooms_prom = round(mean(bedrooms), 2),
    bathrooms_prom = round(mean(bathrooms_num), 2),
    review_rating_prom = round(mean(review_scores_rating), 2),
    availability_prom = round(mean(availability_365), 1),
    .groups = "drop"
  ) %>%
  arrange(desc(precio_geometrico)) %>%
  mutate(
    interpretacion = case_when(
      precio_geometrico >= quantile(precio_geometrico, 0.75) ~ "Segmento premium: alta capacidad y mayor precio esperado.",
      precio_geometrico >= median(precio_geometrico) ~ "Segmento medio-alto: unidades completas con precio intermedio.",
      TRUE ~ "Segmento economico: menor precio y menor capacidad relativa."
    )
  )
kable(segment_profile, caption = "Perfil de grupos y efecto esperado sobre precio")

# 6) Objetos finales solicitados para Parte 2
train_clean <- train_clean %>% select(-price_num)
test_clean <- test_clean %>% select(-price_num)

response_var <- "log_price"
predictor_set <- setdiff(names(train_clean), response_var)

variables_descartadas <- tibble(
  variable = c(
    "id", "listing_url", "scrape_id", "last_scraped",
    "name", "description", "neighborhood_overview", "host_about",
    "amenities", "calendar_updated", "estimated_revenue_l365d", "license"
  ),
  razon = c(
    "Identificador unico, no predictivo.",
    "URL unica (alta cardinalidad, irrelevante para precio).",
    "Metadato tecnico del scraping.",
    "Fecha de scraping, no representa valor intrinseco del listing.",
    "Texto libre de alta cardinalidad.",
    "Texto libre sin vectorizacion en esta fase.",
    "Texto libre sin vectorizacion en esta fase.",
    "Texto libre sin vectorizacion en esta fase.",
    "Texto semi-estructurado de muy alta cardinalidad (se reserva para NLP).",
    "100% faltante.",
    "Variable con 55%+ faltantes y potencial fuga temporal.",
    "Cobertura incompleta y reglas heterogeneas por ciudad."
  )
)

resumen_final <- tibble(
  dataset = c("train_clean", "test_clean"),
  filas = c(nrow(train_clean), nrow(test_clean)),
  columnas = c(ncol(train_clean), ncol(test_clean)),
  n_na = c(sum(is.na(train_clean)), sum(is.na(test_clean)))
)
kable(resumen_final, caption = "Datasets finales limpios listos para modelado")
kable(tibble(predictor = predictor_set), caption = "Set final de variables candidatas")
kable(variables_descartadas, caption = "Variables descartadas y justificacion")

save(train_clean, test_clean, response_var, predictor_set, segment_profile,
     file = "parte2_datasets_limpios.RData")
```

**Explicacion ejecutiva del preprocesamiento:**
1. `price` se limpio de simbolos y comas; se eliminaron precios no validos (`NA` o `<= 0`).
2. La respuesta oficial es `log_price` porque reduce el sesgo de cola larga y estabiliza varianza.
3. Se uso split `80/20` estratificado por `city x room_type` con `seed = 23617` para mantener representatividad geografica y de tipo de alojamiento.
4. Faltantes numericos se imputaron con mediana de train; categoricos se imputaron como `Unknown`.
5. Categorias raras se agruparon en `Other` con umbral minimo de frecuencia para evitar niveles inestables.
6. Outliers en predictores sesgados se winsorizaron al rango `p01-p99` aprendido en train.
7. Se hizo clustering k-means (`k = 4`) para segmentar listings y agregar `segment_id` como variable explicativa adicional.
8. Se generaron y guardaron los entregables de Parte 2: `train_clean`, `test_clean`, `response_var`, `predictor_set`.



### LINK DE GITHUB
https://github.com/Cisco890/Lab3_DM.git
