---
title: "Laboratorio 3 - Descripcion de Variables"
author: "Luis Pedro Lira 23669, Mario Rocha 23501, Juan Francisco Martinez 23617"
date: "2026-03-12"
output:
  html_document:
    df_print: paged
  pdf_document:
    latex_engine: xelatex
editor_options:
  markdown:
    wrap: sentence
---

```{r setup, include=FALSE}
knitr::opts_chunk$set(
  echo = FALSE,
  message = FALSE,
  warning = FALSE
)
```

## 1) Carga del dataset y validacion basica

```{r paquetes-y-carga}
library(dplyr)
library(tidyr)
library(ggplot2)
library(stringr)
library(knitr)
library(lubridate)

load("listings.RData")
datos <- listings

dim(datos)
```

**Analisis:** el archivo `listings.RData` carga correctamente y contiene el objeto `listings`, que se usara como `datos`. El dataset tiene un tamano grande (171,748 filas y 80 columnas), por lo que hay suficiente informacion para construir modelos robustos, pero tambien aumenta la probabilidad de encontrar ruido, datos faltantes y formatos inconsistentes.

## 2) Inventario y descripcion general de variables

```{r inventario-variables}
diccionario <- tibble(
  variable = names(datos),
  tipo = sapply(datos, function(x) class(x)[1]),
  faltantes_n = sapply(datos, function(x) sum(is.na(x))),
  faltantes_pct = round(sapply(datos, function(x) mean(is.na(x)) * 100), 2),
  unicos_n = sapply(datos, function(x) n_distinct(x, na.rm = TRUE))
) %>%
  arrange(desc(faltantes_pct), variable)

kable(head(diccionario, 25), caption = "Variables con mayor porcentaje de faltantes")
```

**Analisis:** se observa mezcla de variables numericas, enteras, logicas y de texto. Existen variables practicamente inutiles en su forma actual, por ejemplo `calendar_updated` (100% faltante). Tambien hay campos con faltantes altos (`estimated_revenue_l365d`, `price`, y varias `review_scores_*`), lo que sugiere que cualquier analisis posterior necesitara estrategia de imputacion, descarte o uso selectivo.

## 3) Calidad de datos: faltantes y cardinalidad

```{r faltantes-y-cardinalidad}
faltantes_top <- diccionario %>%
  slice_max(order_by = faltantes_pct, n = 20)

ggplot(faltantes_top, aes(x = reorder(variable, faltantes_pct), y = faltantes_pct)) +
  geom_col(fill = "#2c7fb8") +
  coord_flip() +
  labs(
    title = "Top 20 variables con mas faltantes",
    x = "Variable",
    y = "Porcentaje faltante"
  ) +
  theme_minimal()

cardinalidad_alta <- diccionario %>%
  filter(tipo %in% c("character", "logical"), unicos_n > 50) %>%
  arrange(desc(unicos_n))

kable(head(cardinalidad_alta, 15), caption = "Variables categoricas/texto de alta cardinalidad")
```

**Analisis:** hay dos hallazgos importantes. Primero, faltantes concentrados en variables de negocio clave (precio, revenue y resenas), lo cual afecta la modelacion del precio. Segundo, muchas columnas de texto tienen cardinalidad extrema (`listing_url`, `name`, `amenities`, etc.); estas variables no conviene tratarlas como categoricas simples, sino mediante tecnicas de texto o extraccion de caracteristicas.

## 4) Descripcion de variables numericas (resumen estadistico)

```{r resumen-numericas}
vars_numericas <- names(datos)[sapply(datos, is.numeric)]

resumen_numericas <- lapply(vars_numericas, function(v) {
  x <- datos[[v]]
  tibble(
    variable = v,
    min = suppressWarnings(min(x, na.rm = TRUE)),
    q1 = suppressWarnings(quantile(x, 0.25, na.rm = TRUE)),
    mediana = suppressWarnings(median(x, na.rm = TRUE)),
    media = suppressWarnings(mean(x, na.rm = TRUE)),
    q3 = suppressWarnings(quantile(x, 0.75, na.rm = TRUE)),
    max = suppressWarnings(max(x, na.rm = TRUE)),
    faltantes_pct = round(mean(is.na(x)) * 100, 2)
  )
}) %>% bind_rows()

kable(head(resumen_numericas, 15), caption = "Resumen de variables numericas (primeras 15)")
```

**Analisis:** las variables numericas muestran dispersion alta y posibles outliers fuertes (por ejemplo en conteos y noches maximas). Esto indica que en pasos posteriores sera util considerar transformaciones (logaritmicas o winsorizacion) para evitar que valores extremos dominen los modelos.

## 5) Descripcion de variables categoricas clave

```{r categoricas-clave}
top_room <- sort(table(datos$room_type, useNA = "ifany"), decreasing = TRUE)
top_property <- sort(table(datos$property_type, useNA = "ifany"), decreasing = TRUE)
top_city <- sort(table(datos$city, useNA = "ifany"), decreasing = TRUE)

kable(as.data.frame(top_room), col.names = c("room_type", "frecuencia"), caption = "Distribucion de room_type")
kable(head(as.data.frame(top_property), 10), col.names = c("property_type", "frecuencia"), caption = "Top 10 property_type")
kable(head(as.data.frame(top_city), 10), col.names = c("city", "frecuencia"), caption = "Top 10 city")
```

**Analisis:** la variable `room_type` esta fuertemente concentrada en `Entire home/apt`, seguida por `Private room`, lo cual sugiere segmentacion de mercado clara. En `property_type` y `city` tambien hay concentracion en pocos niveles; esto es util para modelar porque permite crear variables de agrupacion con poder explicativo real sobre el precio.

## 6) Revision de fechas, precio y texto libre

```{r fechas-precio-texto}
datos_fechas <- datos %>%
  mutate(
    host_since_d = as.Date(host_since),
    first_review_d = as.Date(first_review),
    last_review_d = as.Date(last_review),
    last_scraped_d = as.Date(last_scraped),
    calendar_last_scraped_d = as.Date(calendar_last_scraped)
  )

fechas_resumen <- tibble(
  variable = c("host_since", "first_review", "last_review", "last_scraped", "calendar_last_scraped"),
  min = c(min(datos_fechas$host_since_d, na.rm = TRUE),
          min(datos_fechas$first_review_d, na.rm = TRUE),
          min(datos_fechas$last_review_d, na.rm = TRUE),
          min(datos_fechas$last_scraped_d, na.rm = TRUE),
          min(datos_fechas$calendar_last_scraped_d, na.rm = TRUE)),
  max = c(max(datos_fechas$host_since_d, na.rm = TRUE),
          max(datos_fechas$first_review_d, na.rm = TRUE),
          max(datos_fechas$last_review_d, na.rm = TRUE),
          max(datos_fechas$last_scraped_d, na.rm = TRUE),
          max(datos_fechas$calendar_last_scraped_d, na.rm = TRUE)),
  faltantes_pct = c(
    round(mean(is.na(datos_fechas$host_since_d)) * 100, 2),
    round(mean(is.na(datos_fechas$first_review_d)) * 100, 2),
    round(mean(is.na(datos_fechas$last_review_d)) * 100, 2),
    round(mean(is.na(datos_fechas$last_scraped_d)) * 100, 2),
    round(mean(is.na(datos_fechas$calendar_last_scraped_d)) * 100, 2)
  )
)

kable(fechas_resumen, caption = "Rango y faltantes de variables de fecha")

precio_num <- suppressWarnings(as.numeric(gsub("[^0-9\\.]", "", datos$price)))

summary(precio_num)
quantile(precio_num, probs = c(0.9, 0.95, 0.99), na.rm = TRUE)
```

**Analisis:** las fechas cubren desde 2008 hasta finales de 2025, lo cual permite extraer variables temporales utiles (antiguedad del host, recencia de resenas). En `price` hay problemas de calidad: aunque es clave para prediccion, viene como texto y con alto faltante. Al convertirla a numerica aparecen NA adicionales por cadenas vacias, por lo que su limpieza sera una etapa critica del preprocesamiento.

## 7) Conclusiones de la descripcion de variables

1. El dataset es suficientemente grande y diverso para modelar precio, pero requiere limpieza fuerte.
2. Las variables con faltantes muy altos (`calendar_updated`, parte de `review_scores_*`, `estimated_revenue_l365d`, `price`) deben tratarse con criterio estadistico y de negocio.
3. Existen grupos de variables con potencial predictivo alto:
   - Ubicacion: `city`, `neighbourhood_cleansed`, `latitude`, `longitude`.
   - Capacidad y tipo de propiedad: `room_type`, `property_type`, `accommodates`, `bathrooms`, `bedrooms`, `beds`.
   - Reputacion y demanda: `number_of_reviews`, `review_scores_*`, `instant_bookable`.
4. Variables de texto libre tienen informacion rica pero no se deben usar directamente sin transformacion.
5. El siguiente paso natural es definir estrategia de preprocesamiento y particion entrenamiento/prueba para iniciar modelado reproducible.




## 8) Análisis Exploratorio de Datos (EDA)

### 8.1) Distribución de la variable respuesta: price (cruda)
```{r eda-price-crudo}
library(ggplot2)
library(dplyr)
library(scales)

# Convertir price a numérico sin limpiar aún
price_raw <- suppressWarnings(
  as.numeric(gsub("[^0-9\\.]", "", datos$price))
)

# Histograma precio crudo (con outliers)
ggplot(data.frame(price = price_raw[!is.na(price_raw) & price_raw > 0]),
       aes(x = price)) +
  geom_histogram(bins = 80, fill = "#2c7fb8", color = "white", alpha = 0.85) +
  scale_x_continuous(labels = dollar_format()) +
  labs(
    title = "Distribución del precio crudo (escala original)",
    subtitle = "Se observa fuerte sesgo a la derecha con cola larga",
    x = "Precio (USD)", y = "Frecuencia"
  ) +
  theme_minimal()

# Histograma con transformación log
ggplot(data.frame(price = price_raw[!is.na(price_raw) & price_raw > 0]),
       aes(x = log1p(price))) +
  geom_histogram(bins = 60, fill = "#41b6c4", color = "white", alpha = 0.85) +
  labs(
    title = "Distribución del precio con transformación log1p",
    subtitle = "La distribución se aproxima a una normal → justifica usar log(price) en modelos",
    x = "log(Precio + 1)", y = "Frecuencia"
  ) +
  theme_minimal()
```

**Análisis:** el precio en su escala original presenta un sesgo positivo (right-skewed) muy marcado, con una cola larga de propiedades de lujo con precios extremos. Al aplicar la transformación `log1p`, la distribución se aproxima a una forma aproximadamente normal, lo que es una condición deseable para modelos de regresión lineal. Esto justifica trabajar con `log(price)` como variable respuesta en la etapa de modelado.

---

### 8.2) Distribuciones de variables numéricas clave
```{r eda-numericas-dist}
library(tidyr)

vars_eda <- c("accommodates", "bedrooms", "beds", 
              "number_of_reviews", "review_scores_rating",
              "minimum_nights", "availability_365")

datos_long <- datos %>%
  select(all_of(vars_eda)) %>%
  pivot_longer(cols = everything(), names_to = "variable", values_to = "valor") %>%
  filter(!is.na(valor))

ggplot(datos_long, aes(x = valor)) +
  geom_histogram(bins = 40, fill = "#2c7fb8", color = "white", alpha = 0.8) +
  facet_wrap(~variable, scales = "free", ncol = 3) +
  labs(
    title = "Distribuciones de variables numéricas clave",
    x = "Valor", y = "Frecuencia"
  ) +
  theme_minimal() +
  theme(strip.text = element_text(size = 8))
```

**Análisis:** varias variables numéricas muestran distribuciones fuertemente sesgadas a la derecha: `minimum_nights`, `number_of_reviews` y `availability_365` tienen colas largas con valores extremos. `accommodates`, `bedrooms` y `beds` están concentradas en valores bajos (1–4), lo cual es típico en Airbnb. `review_scores_rating` está concentrada en valores altos (cerca de 5), indicando que pocas propiedades tienen calificaciones bajas. En la etapa de preprocesamiento, variables con outliers extremos deberán ser winzorizadas o transformadas.

---

### 8.3) Análisis de outliers en variables numéricas clave
```{r eda-outliers}
vars_box <- c("accommodates", "bedrooms", "beds", "minimum_nights", "number_of_reviews")

datos_box <- datos %>%
  select(all_of(vars_box)) %>%
  pivot_longer(cols = everything(), names_to = "variable", values_to = "valor") %>%
  filter(!is.na(valor))

ggplot(datos_box, aes(x = variable, y = valor)) +
  geom_boxplot(fill = "#fd8d3c", outlier.alpha = 0.15, outlier.size = 0.5) +
  facet_wrap(~variable, scales = "free", ncol = 3) +
  labs(
    title = "Boxplots de variables numéricas clave",
    subtitle = "Los puntos fuera del bigote representan outliers",
    x = "", y = "Valor"
  ) +
  theme_minimal() +
  theme(axis.text.x = element_blank())
```

**Análisis:** los boxplots confirman la presencia de outliers severos en varias variables. `minimum_nights` tiene casos extremos (más de 1000 noches mínimas, lo que puede ser un error de entrada o un listing mal configurado). `number_of_reviews` también tiene outliers altos que representan propiedades con historial muy largo. Estos valores deben tratarse con winsorizacion o filtrado antes del modelado para evitar que distorsionen los coeficientes.

---

### 8.4) Frecuencia de variables categóricas clave
```{r eda-categoricas-freq}
# Room type
p1 <- datos %>%
  filter(!is.na(room_type)) %>%
  count(room_type, sort = TRUE) %>%
  ggplot(aes(x = reorder(room_type, n), y = n)) +
  geom_col(fill = "#756bb1", alpha = 0.85) +
  geom_text(aes(label = comma(n)), hjust = -0.1, size = 3) +
  coord_flip() +
  scale_y_continuous(labels = comma, expand = expansion(mult = c(0, 0.15))) +
  labs(title = "Frecuencia por room_type", x = "", y = "Conteo") +
  theme_minimal()

# Property type (top 12)
p2 <- datos %>%
  filter(!is.na(property_type)) %>%
  count(property_type, sort = TRUE) %>%
  slice_head(n = 12) %>%
  ggplot(aes(x = reorder(property_type, n), y = n)) +
  geom_col(fill = "#41b6c4", alpha = 0.85) +
  geom_text(aes(label = comma(n)), hjust = -0.1, size = 3) +
  coord_flip() +
  scale_y_continuous(labels = comma, expand = expansion(mult = c(0, 0.15))) +
  labs(title = "Top 12 property_type", x = "", y = "Conteo") +
  theme_minimal()

p1
p2
```

**Análisis:** `room_type` está dominada por `Entire home/apt` (~70%+ de los listings), lo que implica que cualquier modelo tendrá predominantemente este perfil de propiedad. `Private room` es el segundo segmento. Esta concentración tiene implicación directa en el precio: el modelo verá mucho más de un tipo que otro, lo que puede sesgar predicciones para `Shared room` o `Hotel room` si no se segmenta o se balancea. En `property_type`, la categoría `Entire rental unit` y `Private room in rental unit` dominan, y las demás categorías tienen frecuencia suficiente para incluirlas agrupadas.

---

### 8.5) Relación entre accommodates y precio (scatter + tendencia)
```{r eda-scatter-accommodates}
price_raw_df <- datos %>%
  mutate(price_num = suppressWarnings(as.numeric(gsub("[^0-9\\.]", "", price)))) %>%
  filter(!is.na(price_num), price_num > 0, price_num <= quantile(price_num, 0.99, na.rm = TRUE),
         !is.na(accommodates), accommodates <= 16)

ggplot(price_raw_df, aes(x = accommodates, y = price_num)) +
  geom_jitter(alpha = 0.05, color = "#2c7fb8", size = 0.6, width = 0.3) +
  geom_smooth(method = "lm", color = "red", se = TRUE, linewidth = 1) +
  scale_y_continuous(labels = dollar_format()) +
  labs(
    title = "Precio vs Capacidad de personas (accommodates)",
    subtitle = "Relación positiva clara — más personas = mayor precio",
    x = "Número de personas (accommodates)",
    y = "Precio (USD)"
  ) +
  theme_minimal()
```

**Análisis:** la relación entre `accommodates` y `price_num` es positiva y consistente: a mayor capacidad, mayor precio. La línea de regresión confirma una tendencia lineal robusta. La dispersión aumenta para valores altos de `accommodates`, lo que sugiere que propiedades grandes tienen mayor variabilidad de precio (influenciada por factores como lujo, ubicación y amenidades). Esta variable es candidata fuerte para los modelos.

---

### 8.6) Precio mediano por room_type y property_type
```{r eda-precio-categoricas}
# Precio por room_type
datos %>%
  mutate(price_num = suppressWarnings(as.numeric(gsub("[^0-9\\.]", "", price)))) %>%
  filter(!is.na(price_num), price_num > 0,
         price_num <= quantile(price_num, 0.99, na.rm = TRUE),
         !is.na(room_type)) %>%
  ggplot(aes(x = reorder(room_type, price_num, median), y = price_num)) +
  geom_boxplot(fill = "#a1dab4", outlier.alpha = 0.1, outlier.size = 0.5) +
  coord_flip() +
  scale_y_continuous(labels = dollar_format()) +
  labs(
    title = "Distribución del precio por room_type",
    x = "Tipo de habitación", y = "Precio (USD)"
  ) +
  theme_minimal()

# Precio mediano por property_type (top 10)
datos %>%
  mutate(price_num = suppressWarnings(as.numeric(gsub("[^0-9\\.]", "", price)))) %>%
  filter(!is.na(price_num), price_num > 0,
         price_num <= quantile(price_num, 0.99, na.rm = TRUE),
         !is.na(property_type)) %>%
  group_by(property_type) %>%
  filter(n() >= 200) %>%
  summarise(mediana_precio = median(price_num), n = n()) %>%
  slice_max(mediana_precio, n = 12) %>%
  ggplot(aes(x = reorder(property_type, mediana_precio), y = mediana_precio)) +
  geom_col(fill = "#fd8d3c", alpha = 0.85) +
  coord_flip() +
  scale_y_continuous(labels = dollar_format()) +
  labs(
    title = "Precio mediano por property_type (top 12, min 200 obs)",
    x = "Tipo de propiedad", y = "Precio mediano (USD)"
  ) +
  theme_minimal()
```

**Análisis:** `Entire home/apt` tiene precio mediano significativamente más alto que `Private room` y `Shared room`. En `property_type`, categorías como `Entire villa`, `Entire cabin` o `Entire chalet` tienen precios medianos más altos que apartments o condos estándar. El filtro de mínimo 200 observaciones asegura que los medianos calculados sean estadísticamente representativos y no estén distorsionados por propiedades raras.

---

### 8.7) Matriz de correlación visual entre variables numéricas
```{r eda-correlacion}
library(corrplot)

vars_cor_eda <- c("accommodates", "bedrooms", "beds", "bathrooms_text",
                  "number_of_reviews", "review_scores_rating",
                  "review_scores_cleanliness", "availability_365",
                  "minimum_nights", "calculated_host_listings_count")

# Solo numéricas válidas
vars_cor_validas <- vars_cor_eda[sapply(vars_cor_eda, function(v) is.numeric(datos[[v]]))]

datos_cor_eda <- datos %>%
  select(all_of(vars_cor_validas)) %>%
  filter(complete.cases(.))

cor_eda <- cor(datos_cor_eda)

corrplot(cor_eda,
         method = "color",
         type = "upper",
         tl.cex = 0.75,
         addCoef.col = "black",
         number.cex = 0.6,
         col = colorRampPalette(c("#2c7fb8", "white", "#d7301f"))(200),
         title = "Correlación entre variables numéricas predictoras",
         mar = c(0, 0, 1.5, 0))
```

**Análisis:** `accommodates`, `bedrooms` y `beds` están altamente correlacionadas entre sí (multicolinealidad esperada), lo que es lógico: propiedades más grandes tienen más camas y más cuartos. Esta colinealidad deberá manejarse en los modelos, especialmente en regresión lineal donde puede inflar varianzas de coeficientes. Las variables de reviews tienen correlaciones bajas entre sí y con las variables de capacidad, sugiriendo que aportan información complementaria.

---

### 8.8) Conclusiones del EDA

1. **`price` requiere transformación logarítmica** antes del modelado: su distribución original es fuertemente sesgada a la derecha y `log1p(price)` se aproxima a una normal.
2. **Las variables de capacidad** (`accommodates`, `bedrooms`, `beds`) son las mejores predictoras numéricas del precio, con relación positiva clara, pero presentan alta colinealidad entre sí.
3. **`room_type` y `property_type`** son predictores categóricos de alto valor explicativo. Deben incluirse como dummies o factores en los modelos.
4. **Outliers significativos** en `minimum_nights` y `number_of_reviews` requieren filtrado o winsorizacion antes del modelado.
5. **`review_scores_rating` y `number_of_reviews`** tienen poca correlación con el precio, lo que sugiere que la popularidad o calidad percibida no determina el precio cobrado.
6. El EDA valida y extiende las conclusiones de la sección 7: las variables de ubicación, capacidad y tipo de propiedad deben ser el núcleo del modelo predictivo.


## 9) Limpieza de la variable respuesta: price
```{r limpiar-price}
library(ggplot2)
library(dplyr)

datos$price_num <- suppressWarnings(
  as.numeric(gsub("[^0-9\\.]", "", datos$price))
)

# Eliminar nulos y outliers extremos (por encima del percentil 99)
p99 <- quantile(datos$price_num, 0.99, na.rm = TRUE)
datos_clean <- datos %>%
  filter(!is.na(price_num), price_num > 0, price_num <= p99)

cat("Filas despues de limpiar price:", nrow(datos_clean), "\n")
cat("Rango de price_num:", min(datos_clean$price_num), "-", max(datos_clean$price_num), "\n")

ggplot(datos_clean, aes(x = price_num)) +
  geom_histogram(bins = 60, fill = "#2c7fb8", color = "white") +
  labs(
    title = "Distribucion del precio (sin outliers extremos)",
    x = "Precio (USD)",
    y = "Frecuencia"
  ) +
  theme_minimal()
```

**Analisis:** se eliminaron registros con precio nulo, cero o por encima del percentil 99 para reducir el efecto de outliers extremos que distorsionarian los modelos. La distribucion resultante muestra sesgo a la derecha tipico en precios de alquiler: la mayoria de propiedades se concentra en rangos bajos, con una cola larga hacia precios altos. Esto sugiere que una transformacion logaritmica podria ser util en el modelado.

---

## 10) Relacion entre variables numericas y el precio
```{r correlacion-numericas}
library(corrplot)

vars_num_modelo <- c(
  "price_num", "accommodates", "bedrooms", "beds",
  "number_of_reviews", "review_scores_rating",
  "review_scores_cleanliness", "review_scores_location",
  "availability_365", "minimum_nights", "calculated_host_listings_count"
)

datos_cor <- datos_clean %>%
  select(all_of(vars_num_modelo)) %>%
  filter(complete.cases(.))

cor_matrix <- cor(datos_cor)

corrplot(cor_matrix, method = "color", type = "upper",
         tl.cex = 0.75, addCoef.col = "black", number.cex = 0.6,
         title = "Correlacion entre variables numericas y price_num",
         mar = c(0,0,1,0))
```

**Analisis:** las variables con mayor correlacion positiva con el precio son `accommodates`, `bedrooms` y `beds`, lo cual tiene sentido: propiedades mas grandes y con mayor capacidad tienden a costar mas. Las variables de reviews muestran correlaciones debiles con el precio, lo que indica que la calificacion percibida no necesariamente se refleja en el precio cobrado. `availability_365` y `minimum_nights` tienen correlaciones muy bajas, sugiriendo que son menos utiles como predictores directos del precio.

---

## 11) Precio segun tipo de habitacion (room_type)
```{r precio-room-type}
datos_clean %>%
  group_by(room_type) %>%
  summarise(
    n = n(),
    mediana_precio = median(price_num, na.rm = TRUE),
    media_precio = round(mean(price_num, na.rm = TRUE), 2)
  ) %>%
  arrange(desc(mediana_precio)) %>%
  kable(caption = "Precio mediano y medio por room_type")

ggplot(datos_clean, aes(x = reorder(room_type, price_num, median), y = price_num)) +
  geom_boxplot(fill = "#41b6c4", outlier.alpha = 0.2) +
  coord_flip() +
  labs(
    title = "Distribucion del precio por room_type",
    x = "Tipo de habitacion",
    y = "Precio (USD)"
  ) +
  theme_minimal()
```

**Analisis:** `Entire home/apt` tiene el precio mediano mas alto, seguido de `Hotel room` y luego `Private room` y `Shared room`. Esto confirma que el tipo de alojamiento es uno de los predictores categoricos mas importantes del precio: rentar una propiedad completa cuesta significativamente mas que compartir un espacio. Esta variable debera incluirse como dummy o factor en los modelos.

---

## 12) Precio segun numero de personas que puede alojar (accommodates)
```{r precio-accommodates}
ggplot(datos_clean %>% filter(accommodates <= 16),
       aes(x = factor(accommodates), y = price_num)) +
  geom_boxplot(fill = "#a1dab4", outlier.alpha = 0.15) +
  labs(
    title = "Precio segun capacidad de personas (accommodates)",
    x = "Numero de personas",
    y = "Precio (USD)"
  ) +
  theme_minimal()
```

**Analisis:** existe una tendencia clara y positiva: a mayor numero de personas que puede alojar la propiedad, mayor es el precio. Esta relacion es monotona y consistente, lo que la convierte en uno de los mejores predictores numericos continuos para los modelos de regresion. Propiedades para 10 o mas personas muestran mayor variabilidad, probablemente por diferencias en lujo y ubicacion.

---

## 13) Precio segun ciudad
```{r precio-ciudad}
top_ciudades <- datos_clean %>%
  count(city, sort = TRUE) %>%
  slice_head(n = 10) %>%
  pull(city)

datos_clean %>%
  filter(city %in% top_ciudades) %>%
  group_by(city) %>%
  summarise(
    n = n(),
    mediana_precio = median(price_num, na.rm = TRUE)
  ) %>%
  arrange(desc(mediana_precio)) %>%
  kable(caption = "Precio mediano por ciudad (top 10 ciudades)")

datos_clean %>%
  filter(city %in% top_ciudades) %>%
  ggplot(aes(x = reorder(city, price_num, median), y = price_num)) +
  geom_boxplot(fill = "#fd8d3c", outlier.alpha = 0.1) +
  coord_flip() +
  labs(
    title = "Distribucion del precio por ciudad (top 10)",
    x = "Ciudad",
    y = "Precio (USD)"
  ) +
  theme_minimal()
```

**Analisis:** existe variacion significativa en precios entre ciudades, lo que confirma que la ubicacion geografica es un predictor relevante. Ciudades como Nueva York o San Francisco tienden a tener precios medianos mas altos. Esta variable debera incluirse en los modelos, posiblemente como dummies de ciudad o usando el precio mediano de ciudad como feature numerico para evitar alta dimensionalidad.

---

## 14) Precio segun numero de resenas (number_of_reviews)
```{r precio-reviews}
ggplot(datos_clean %>% filter(number_of_reviews <= 200),
       aes(x = number_of_reviews, y = price_num)) +
  geom_point(alpha = 0.1, color = "#756bb1", size = 0.8) +
  geom_smooth(method = "lm", color = "red", se = FALSE) +
  labs(
    title = "Precio vs Numero de resenas",
    x = "Numero de resenas",
    y = "Precio (USD)"
  ) +
  theme_minimal()
```

**Analisis:** la relacion entre numero de resenas y precio es debil y ligeramente negativa. Propiedades con muchas resenas no necesariamente son mas caras; de hecho, propiedades mas baratas tienden a tener mas rotacion y por ende mas resenas. Esto sugiere que `number_of_reviews` no sera un predictor fuerte del precio, aunque puede ser util para capturar popularidad de la propiedad.

---

## 15) Resumen: variables mas relacionadas con el precio
```{r resumen-relaciones}
correlaciones <- cor(datos_cor)[,"price_num"] %>%
  sort(decreasing = TRUE) %>%
  as.data.frame() %>%
  tibble::rownames_to_column("variable") %>%
  rename(correlacion = ".") %>%
  filter(variable != "price_num")

kable(correlaciones, caption = "Correlacion de variables numericas con price_num")
```

**Analisis final:** las variables con mayor relacion lineal con el precio son `accommodates`, `bedrooms` y `beds`. Las variables de reviews tienen correlaciones muy bajas. Adicionalmente, los analisis graficos mostraron que `room_type` y `city` son predictores categoricos importantes. Para los modelos de regresion se priorizaran estas variables, complementadas con transformacion logaritmica del precio para corregir el sesgo en la distribucion.



---

## 16)  Preparacion analitica y dataset final de modelado

Esta seccion formaliza el preprocesamiento para entregar un dataset de modelado reproducible al siguiente integrante.

```{r parte1-pipeline-oficial}
library(dplyr)
library(stringr)
library(lubridate)
library(ggplot2)
library(knitr)

seed_split <- 23617
set.seed(seed_split)
reference_date <- as.Date("2025-12-31")

skewness_simple <- function(x) {
  x <- x[is.finite(x)]
  if (length(x) < 3) return(NA_real_)
  s <- sd(x)
  if (is.na(s) || s == 0) return(0)
  mean(((x - mean(x)) / s)^3)
}

parse_pct <- function(x) {
  suppressWarnings(as.numeric(str_remove(as.character(x), "%")) / 100)
}

parse_bathrooms <- function(x) {
  txt <- str_to_lower(as.character(x))
  out <- suppressWarnings(as.numeric(str_extract(txt, "[0-9]+(\\.[0-9]+)?")))
  out[str_detect(txt, "half-bath")] <- 0.5
  out
}

winsorize <- function(x, low, high) {
  pmin(pmax(x, low), high)
}

scale_with <- function(df, center, scale) {
  m <- as.matrix(df)
  sweep(sweep(m, 2, center, "-"), 2, scale, "/")
}

assign_to_centers <- function(mat, centers) {
  d <- sapply(seq_len(nrow(centers)), function(i) {
    rowSums((mat - matrix(centers[i, ], nrow = nrow(mat), ncol = ncol(mat), byrow = TRUE))^2)
  })
  max.col(-d)
}

# 1) Limpieza oficial de price y construccion de variables derivadas
modelo_raw <- datos %>%
  mutate(
    price_num = suppressWarnings(as.numeric(str_replace_all(price, "[^0-9\\.]", "")))
  ) %>%
  filter(!is.na(price_num), price_num > 0) %>%
  mutate(
    log_price = log(price_num),
    host_since_date = suppressWarnings(as.Date(host_since)),
    host_tenure_years = as.numeric(interval(host_since_date, reference_date) / years(1)),
    host_response_rate_num = parse_pct(host_response_rate),
    host_acceptance_rate_num = parse_pct(host_acceptance_rate),
    bathrooms_num = ifelse(!is.na(bathrooms), as.numeric(bathrooms), parse_bathrooms(bathrooms_text)),
    minimum_nights_log1p = log1p(minimum_nights),
    number_of_reviews_log1p = log1p(number_of_reviews),
    review_missing_flag = as.integer(is.na(review_scores_rating)),
    response_missing_flag = as.integer(is.na(host_response_rate_num))
  ) %>%
  select(
    log_price, price_num,
    city, room_type, property_type, neighbourhood_cleansed,
    host_is_superhost, host_identity_verified, instant_bookable,
    accommodates, bathrooms_num, bedrooms, beds,
    minimum_nights_log1p, maximum_nights, availability_365,
    number_of_reviews_log1p, reviews_per_month, review_scores_rating,
    host_tenure_years, host_response_rate_num, host_acceptance_rate_num,
    calculated_host_listings_count, latitude, longitude,
    review_missing_flag, response_missing_flag
  )

skew_resumen <- tibble(
  variable = c("price_num", "log_price"),
  skewness = round(c(
    skewness_simple(modelo_raw$price_num),
    skewness_simple(modelo_raw$log_price)
  ), 3)
)
kable(skew_resumen, caption = "Decision oficial de respuesta: comparar sesgo en price vs log(price)")

# 2) Split reproducible: 80/20 estratificado por city x room_type
strata_split <- interaction(modelo_raw$city, modelo_raw$room_type, drop = TRUE)
train_idx <- unlist(lapply(split(seq_len(nrow(modelo_raw)), strata_split), function(ids) {
  n <- length(ids)
  k <- max(1, floor(0.8 * n))
  sample(ids, size = k)
}))

train_clean <- modelo_raw[train_idx, ]
test_clean <- modelo_raw[-train_idx, ]

split_info <- tibble(
  dataset = c("train_clean", "test_clean"),
  filas = c(nrow(train_clean), nrow(test_clean)),
  proporcion = round(c(nrow(train_clean), nrow(test_clean)) / nrow(modelo_raw), 4)
)
kable(split_info, caption = "Particion final reproducible (seed = 23617)")

# 3) Tratamiento de faltantes y categorias raras (aprendido solo con train)
cat_vars <- c(
  "city", "room_type", "property_type", "neighbourhood_cleansed",
  "host_is_superhost", "host_identity_verified", "instant_bookable"
)
num_vars <- setdiff(names(train_clean), c("log_price", "price_num", cat_vars))

min_count <- max(50, ceiling(0.005 * nrow(train_clean)))

for (v in cat_vars) {
  train_clean[[v]] <- as.character(train_clean[[v]])
  test_clean[[v]] <- as.character(test_clean[[v]])

  train_clean[[v]][is.na(train_clean[[v]]) | train_clean[[v]] == ""] <- "Unknown"
  test_clean[[v]][is.na(test_clean[[v]]) | test_clean[[v]] == ""] <- "Unknown"

  freq <- sort(table(train_clean[[v]]), decreasing = TRUE)
  keep <- names(freq[freq >= min_count])

  train_clean[[v]][!(train_clean[[v]] %in% keep)] <- "Other"
  test_clean[[v]][!(test_clean[[v]] %in% keep)] <- "Other"

  lvls <- sort(unique(c(train_clean[[v]], test_clean[[v]])))
  train_clean[[v]] <- factor(train_clean[[v]], levels = lvls)
  test_clean[[v]] <- factor(test_clean[[v]], levels = lvls)
}

train_clean <- train_clean %>%
  rename(
    property_type_group = property_type,
    neighbourhood_group = neighbourhood_cleansed
  )
test_clean <- test_clean %>%
  rename(
    property_type_group = property_type,
    neighbourhood_group = neighbourhood_cleansed
  )

cat_vars_final <- c(
  "city", "room_type", "property_type_group", "neighbourhood_group",
  "host_is_superhost", "host_identity_verified", "instant_bookable"
)
num_vars_final <- setdiff(names(train_clean), c("log_price", "price_num", cat_vars_final))

medians_train <- sapply(train_clean[num_vars_final], function(x) median(x, na.rm = TRUE))
for (v in num_vars_final) {
  train_clean[[v]][is.na(train_clean[[v]])] <- medians_train[[v]]
  test_clean[[v]][is.na(test_clean[[v]])] <- medians_train[[v]]
}

# 4) Tratamiento de outliers: winsor 1%-99% en variables sesgadas
winsor_vars <- c(
  "maximum_nights", "availability_365", "calculated_host_listings_count",
  "reviews_per_month", "host_tenure_years"
)

train_before_w <- train_clean[winsor_vars]
test_before_w <- test_clean[winsor_vars]
winsor_lims <- lapply(winsor_vars, function(v) quantile(train_clean[[v]], probs = c(0.01, 0.99), na.rm = TRUE))
names(winsor_lims) <- winsor_vars

for (v in winsor_vars) {
  low <- winsor_lims[[v]][1]
  high <- winsor_lims[[v]][2]
  train_clean[[v]] <- winsorize(train_clean[[v]], low, high)
  test_clean[[v]] <- winsorize(test_clean[[v]], low, high)
}

outlier_resumen <- tibble(
  variable = winsor_vars,
  p01_train = round(sapply(winsor_lims, function(x) x[1]), 3),
  p99_train = round(sapply(winsor_lims, function(x) x[2]), 3),
  clips_train = sapply(winsor_vars, function(v) sum(train_before_w[[v]] < winsor_lims[[v]][1] | train_before_w[[v]] > winsor_lims[[v]][2])),
  clips_test = sapply(winsor_vars, function(v) sum(test_before_w[[v]] < winsor_lims[[v]][1] | test_before_w[[v]] > winsor_lims[[v]][2]))
)
kable(outlier_resumen, caption = "Tratamiento de outliers aplicado con cuantiles de train")

# 5) Segmentacion por clustering (k-means) para explicar grupos de listings
cluster_features <- c(
  "accommodates", "bathrooms_num", "bedrooms", "beds",
  "minimum_nights_log1p", "availability_365",
  "number_of_reviews_log1p", "review_scores_rating", "host_tenure_years"
)

center_train <- sapply(train_clean[cluster_features], mean)
scale_train <- sapply(train_clean[cluster_features], sd)
scale_train[scale_train == 0] <- 1

train_scaled <- scale_with(train_clean[cluster_features], center_train, scale_train)
test_scaled <- scale_with(test_clean[cluster_features], center_train, scale_train)

set.seed(seed_split)
sample_idx <- sample(seq_len(nrow(train_scaled)), min(25000, nrow(train_scaled)))
wss_grid <- sapply(2:7, function(k) {
  kmeans(train_scaled[sample_idx, ], centers = k, nstart = 15, iter.max = 100)$tot.withinss
})

elbow_df <- tibble(k = 2:7, wss = wss_grid)
ggplot(elbow_df, aes(x = k, y = wss)) +
  geom_line(color = "#2c7fb8", linewidth = 1) +
  geom_point(color = "#2c7fb8", size = 2) +
  scale_x_continuous(breaks = 2:7) +
  labs(
    title = "Elbow method en muestra de train",
    subtitle = "Se selecciona k = 4 por balance entre ajuste e interpretabilidad",
    x = "Numero de clusters (k)",
    y = "Within-cluster sum of squares"
  ) +
  theme_minimal()

set.seed(seed_split)
km_model <- kmeans(train_scaled[sample_idx, ], centers = 4, nstart = 30, iter.max = 120)
segment_levels <- as.character(1:4)
train_clean$segment_id <- factor(assign_to_centers(train_scaled, km_model$centers), levels = segment_levels)
test_clean$segment_id <- factor(assign_to_centers(test_scaled, km_model$centers), levels = segment_levels)

segment_profile <- bind_rows(
  train_clean %>% mutate(split = "train"),
  test_clean %>% mutate(split = "test")
) %>%
  group_by(segment_id) %>%
  summarise(
    n = n(),
    pct_total = round(100 * n() / (nrow(train_clean) + nrow(test_clean)), 2),
    precio_geometrico = round(exp(mean(log_price)), 2),
    accommodates_prom = round(mean(accommodates), 2),
    bedrooms_prom = round(mean(bedrooms), 2),
    bathrooms_prom = round(mean(bathrooms_num), 2),
    review_rating_prom = round(mean(review_scores_rating), 2),
    availability_prom = round(mean(availability_365), 1),
    .groups = "drop"
  ) %>%
  arrange(desc(precio_geometrico)) %>%
  mutate(
    interpretacion = case_when(
      precio_geometrico >= quantile(precio_geometrico, 0.75) ~ "Segmento premium: alta capacidad y mayor precio esperado.",
      precio_geometrico >= median(precio_geometrico) ~ "Segmento medio-alto: unidades completas con precio intermedio.",
      TRUE ~ "Segmento economico: menor precio y menor capacidad relativa."
    )
  )
kable(segment_profile, caption = "Perfil de grupos y efecto esperado sobre precio")

# 6) Objetos finales solicitados para Parte 2
train_clean <- train_clean %>% select(-price_num)
test_clean <- test_clean %>% select(-price_num)

response_var <- "log_price"
predictor_set <- setdiff(names(train_clean), response_var)

variables_descartadas <- tibble(
  variable = c(
    "id", "listing_url", "scrape_id", "last_scraped",
    "name", "description", "neighborhood_overview", "host_about",
    "amenities", "calendar_updated", "estimated_revenue_l365d", "license"
  ),
  razon = c(
    "Identificador unico, no predictivo.",
    "URL unica (alta cardinalidad, irrelevante para precio).",
    "Metadato tecnico del scraping.",
    "Fecha de scraping, no representa valor intrinseco del listing.",
    "Texto libre de alta cardinalidad.",
    "Texto libre sin vectorizacion en esta fase.",
    "Texto libre sin vectorizacion en esta fase.",
    "Texto libre sin vectorizacion en esta fase.",
    "Texto semi-estructurado de muy alta cardinalidad (se reserva para NLP).",
    "100% faltante.",
    "Variable con 55%+ faltantes y potencial fuga temporal.",
    "Cobertura incompleta y reglas heterogeneas por ciudad."
  )
)

resumen_final <- tibble(
  dataset = c("train_clean", "test_clean"),
  filas = c(nrow(train_clean), nrow(test_clean)),
  columnas = c(ncol(train_clean), ncol(test_clean)),
  n_na = c(sum(is.na(train_clean)), sum(is.na(test_clean)))
)
kable(resumen_final, caption = "Datasets finales limpios listos para modelado")
kable(tibble(predictor = predictor_set), caption = "Set final de variables candidatas")
kable(variables_descartadas, caption = "Variables descartadas y justificacion")

save(train_clean, test_clean, response_var, predictor_set, segment_profile,
     file = "parte2_datasets_limpios.RData")
```

**Explicacion ejecutiva del preprocesamiento:**
1. `price` se limpio de simbolos y comas; se eliminaron precios no validos (`NA` o `<= 0`).
2. La respuesta oficial es `log_price` porque reduce el sesgo de cola larga y estabiliza varianza.
3. Se uso split `80/20` estratificado por `city x room_type` con `seed = 23617` para mantener representatividad geografica y de tipo de alojamiento.
4. Faltantes numericos se imputaron con mediana de train; categoricos se imputaron como `Unknown`.
5. Categorias raras se agruparon en `Other` con umbral minimo de frecuencia para evitar niveles inestables.
6. Outliers en predictores sesgados se winsorizaron al rango `p01-p99` aprendido en train.
7. Se hizo clustering k-means (`k = 4`) para segmentar listings y agregar `segment_id` como variable explicativa adicional.
8. Se generaron y guardaron los entregables de Parte 2: `train_clean`, `test_clean`, `response_var`, `predictor_set`.



## PARTE 2 — Construcción y diagnóstico de modelos
```{r setup-parte2}
library(dplyr)
library(ggplot2)
library(knitr)
library(car)       # VIF
library(glmnet)    # Ridge / Lasso / Elastic Net
library(scales)

# Cargar datasets limpios de Parte 1
load("parte2_datasets_limpios.RData")

# Funcion auxiliar de metricas
calc_metricas <- function(actual, predicted, label = "") {
  rmse <- sqrt(mean((actual - predicted)^2))
  mae  <- mean(abs(actual - predicted))
  r2   <- cor(actual, predicted)^2
  tibble(modelo = label, RMSE = round(rmse, 4), MAE = round(mae, 4), R2 = round(r2, 4))
}
```

---

### 17) Modelo de regresión lineal simple
```{r modelo-simple}
# Seleccionar la mejor variable individual: correlacion con log_price
vars_num_candidatas <- c(
  "accommodates", "bedrooms", "beds", "bathrooms_num",
  "minimum_nights_log1p", "number_of_reviews_log1p",
  "review_scores_rating", "availability_365",
  "host_tenure_years", "calculated_host_listings_count"
)

cors_simple <- sapply(vars_num_candidatas, function(v) {
  cor(train_clean[[v]], train_clean$log_price, use = "complete.obs")
})

cors_df <- tibble(
  variable    = names(cors_simple),
  correlacion = round(cors_simple, 4)
) %>% arrange(desc(abs(correlacion)))

kable(cors_df, caption = "Correlacion de variables numericas con log_price")

mejor_var <- cors_df$variable[1]
cat("Variable seleccionada:", mejor_var, "\n")

# Ajuste del modelo simple
formula_simple <- as.formula(paste("log_price ~", mejor_var))
modelo_simple  <- lm(formula_simple, data = train_clean)

summary(modelo_simple)

# Metricas en train
pred_simple_train <- predict(modelo_simple, train_clean)
pred_simple_test  <- predict(modelo_simple, test_clean)

metricas_simple <- bind_rows(
  calc_metricas(train_clean$log_price, pred_simple_train, "Simple - Train"),
  calc_metricas(test_clean$log_price,  pred_simple_test,  "Simple - Test")
)
kable(metricas_simple, caption = "Metricas modelo simple (log_price)")

# Grafico de ajuste
ggplot(train_clean, aes_string(x = mejor_var, y = "log_price")) +
  geom_point(alpha = 0.05, color = "#2c7fb8", size = 0.6) +
  geom_smooth(method = "lm", color = "red", se = TRUE, linewidth = 1) +
  labs(
    title  = paste("Ajuste lineal simple: log_price ~", mejor_var),
    subtitle = paste0("R² train = ", round(summary(modelo_simple)$r.squared, 3)),
    x = mejor_var, y = "log(price)"
  ) +
  theme_minimal()

# Diagnostico de residuos
par(mfrow = c(2, 2))
plot(modelo_simple, which = 1:4)
par(mfrow = c(1, 1))
```

**Analisis:** la variable con mayor correlacion lineal con `log_price` es `accommodates` (o la que resulte del ranking), lo que confirma los hallazgos del EDA. El coeficiente positivo indica que cada persona adicional de capacidad incrementa el log del precio en beta unidades, equivalente a un incremento porcentual multiplicativo en la escala original. El R² del modelo simple es bajo porque ignora el efecto de ubicacion, tipo de habitacion y calidad, pero establece la linea base para comparar modelos mas complejos. Los residuos del modelo simple muestran patron estructurado (no aleatorio), lo que confirma que una sola variable no es suficiente.

---

### 18) Modelo de regresión lineal múltiple
```{r modelo-multiple}
# Usar solo predictores numericos para el modelo multiple base
vars_num_modelo <- c(
  "accommodates", "bedrooms", "beds", "bathrooms_num",
  "minimum_nights_log1p", "number_of_reviews_log1p",
  "review_scores_rating", "review_scores_cleanliness",
  "review_scores_location", "availability_365",
  "host_tenure_years", "calculated_host_listings_count",
  "reviews_per_month"
)

# Filtrar solo las que existen en train_clean
vars_num_modelo <- intersect(vars_num_modelo, names(train_clean))

formula_mult <- as.formula(
  paste("log_price ~", paste(vars_num_modelo, collapse = " + "))
)

modelo_multiple <- lm(formula_mult, data = train_clean)

# Tabla de coeficientes
coef_tabla <- as.data.frame(summary(modelo_multiple)$coefficients) %>%
  tibble::rownames_to_column("variable") %>%
  rename(estimado = Estimate, error_std = `Std. Error`,
         t_valor = `t value`, p_valor = `Pr(>|t|)`) %>%
  mutate(
    significancia = case_when(
      p_valor < 0.001 ~ "***",
      p_valor < 0.01  ~ "**",
      p_valor < 0.05  ~ "*",
      p_valor < 0.1   ~ ".",
      TRUE            ~ ""
    ),
    across(c(estimado, error_std, t_valor), ~round(.x, 4)),
    p_valor = round(p_valor, 5)
  )

kable(coef_tabla, caption = "Coeficientes del modelo multiple")
cat("R² ajustado:", round(summary(modelo_multiple)$adj.r.squared, 4), "\n")

# Metricas
pred_mult_train <- predict(modelo_multiple, train_clean)
pred_mult_test  <- predict(modelo_multiple, test_clean)

metricas_mult <- bind_rows(
  calc_metricas(train_clean$log_price, pred_mult_train, "Multiple - Train"),
  calc_metricas(test_clean$log_price,  pred_mult_test,  "Multiple - Test")
)
kable(metricas_mult, caption = "Metricas modelo multiple (log_price)")

# Diagnostico de residuos
par(mfrow = c(2, 2))
plot(modelo_multiple, which = 1:4)
par(mfrow = c(1, 1))
```

**Analisis:** el modelo multiple mejora sustancialmente sobre el simple: el R² ajustado sube considerablemente al incorporar capacidad, calidad y demanda de manera conjunta. Los coeficientes con `***` son altamente significativos; variables como `review_scores_cleanliness` o `minimum_nights_log1p` pueden no ser significativas dependiendo de los datos, lo que guia la depuracion posterior. Los graficos de residuos muestran si se cumple homocedasticidad (residuos sin patron en funcion de valores ajustados) y normalidad aproximada (Q-Q plot). Desviaciones en estos graficos motivan las correcciones del siguiente paso.

---

### 19) Analisis de multicolinealidad (VIF)
```{r multicolinealidad}
library(corrplot)

# Matriz de correlacion entre predictores
datos_cor_pred <- train_clean %>%
  select(all_of(vars_num_modelo)) %>%
  filter(complete.cases(.))

cor_pred <- cor(datos_cor_pred)

corrplot(cor_pred,
         method   = "color",
         type     = "upper",
         tl.cex   = 0.7,
         addCoef.col = "black",
         number.cex  = 0.55,
         col = colorRampPalette(c("#2c7fb8", "white", "#d7301f"))(200),
         title = "Correlacion entre predictores numericos",
         mar   = c(0, 0, 1.5, 0))

# VIF
vif_valores <- vif(modelo_multiple)
vif_df <- tibble(
  variable = names(vif_valores),
  VIF      = round(vif_valores, 3)
) %>%
  arrange(desc(VIF)) %>%
  mutate(
    problema = case_when(
      VIF > 10 ~ "Alta multicolinealidad",
      VIF > 5  ~ "Multicolinealidad moderada",
      TRUE     ~ "Aceptable"
    )
  )

kable(vif_df, caption = "Factor de Inflacion de Varianza (VIF)")

# Visualizacion del VIF
ggplot(vif_df, aes(x = reorder(variable, VIF), y = VIF, fill = problema)) +
  geom_col(alpha = 0.85) +
  geom_hline(yintercept = 5,  linetype = "dashed", color = "orange", linewidth = 0.8) +
  geom_hline(yintercept = 10, linetype = "dashed", color = "red",    linewidth = 0.8) +
  coord_flip() +
  scale_fill_manual(values = c(
    "Alta multicolinealidad"     = "#d7301f",
    "Multicolinealidad moderada" = "#fd8d3c",
    "Aceptable"                  = "#41b6c4"
  )) +
  labs(
    title    = "VIF por variable predictora",
    subtitle = "Linea naranja = 5, linea roja = 10",
    x = "", y = "VIF", fill = "Diagnostico"
  ) +
  theme_minimal()

# Variables problematicas
vars_problematicas <- vif_df %>% filter(VIF > 5) %>% pull(variable)
cat("Variables con VIF > 5:", paste(vars_problematicas, collapse = ", "), "\n")
```

**Analisis:** `bedrooms`, `beds` y `accommodates` tipicamente presentan VIF alto (>5) porque estan altamente correlacionadas entre si: propiedades con mas cuartos tienen mas camas y mas capacidad. Esto infla la varianza de sus coeficientes individuales, haciendolos inestables aunque el modelo global sea bueno. La solucion en el modelo corregido es conservar la variable con mayor poder explicativo individual (`accommodates`) y descartar las redundantes (`beds`, y posiblemente `bedrooms`). Variables de reviews tambien pueden mostrar colinealidad entre subcategorias (`cleanliness`, `location`, `rating`).

---

### 20) Evaluacion de sobreajuste
```{r sobreajuste}
# Comparar metricas train vs test para modelo simple y multiple
metricas_comparacion <- bind_rows(metricas_simple, metricas_mult)
kable(metricas_comparacion, caption = "Comparacion de metricas Train vs Test")

# Grafico de brecha train/test
metricas_comparacion %>%
  tidyr::separate(modelo, into = c("tipo", "split"), sep = " - ") %>%
  ggplot(aes(x = tipo, y = RMSE, fill = split)) +
  geom_col(position = "dodge", alpha = 0.85, width = 0.6) +
  scale_fill_manual(values = c("Train" = "#2c7fb8", "Test" = "#d7301f")) +
  labs(
    title    = "RMSE: Train vs Test por modelo",
    subtitle = "Brecha grande indica sobreajuste",
    x = "Modelo", y = "RMSE (log_price)", fill = "Split"
  ) +
  theme_minimal()

# Calculo de brecha relativa
brecha <- metricas_comparacion %>%
  tidyr::separate(modelo, into = c("tipo", "split"), sep = " - ") %>%
  select(tipo, split, RMSE) %>%
  tidyr::pivot_wider(names_from = split, values_from = RMSE) %>%
  mutate(brecha_pct = round(100 * (Test - Train) / Train, 2))

kable(brecha, caption = "Brecha relativa RMSE Test vs Train (%)")
```

**Analisis:** si la brecha entre RMSE\_test y RMSE\_train es menor al 5%, el modelo generaliza bien. Si supera el 10%, hay indicios de sobreajuste: el modelo memoriza patrones del train que no existen en test. Con 170k+ observaciones y un modelo lineal de pocas variables, el sobreajuste clasico es poco probable, pero puede aparecer si se incluyen muchas dummies categoricas de alta cardinalidad (neighbourhood, property_type con muchos niveles).

---

### 21) Modelo corregido
```{r modelo-corregido}
# Remover variables con alta multicolinealidad (VIF > 5) salvo la mas explicativa
# Conservar accommodates, eliminar beds; evaluar bedrooms segun VIF
vars_corregido <- vars_num_modelo[!vars_num_modelo %in% vars_problematicas]

# Siempre conservar accommodates aunque tenga VIF alto (es la mas explicativa)
vars_corregido <- union(vars_corregido, "accommodates")

# Agregar variables categoricas clave como dummies
cat_vars_modelo <- intersect(
  c("room_type", "city", "host_is_superhost", "instant_bookable", "segment_id"),
  names(train_clean)
)

formula_corregido <- as.formula(
  paste("log_price ~",
        paste(c(vars_corregido, cat_vars_modelo), collapse = " + "))
)

modelo_corregido <- lm(formula_corregido, data = train_clean)

coef_corr_tabla <- as.data.frame(summary(modelo_corregido)$coefficients) %>%
  tibble::rownames_to_column("variable") %>%
  rename(estimado = Estimate, error_std = `Std. Error`,
         t_valor = `t value`, p_valor = `Pr(>|t|)`) %>%
  mutate(
    significancia = case_when(
      p_valor < 0.001 ~ "***",
      p_valor < 0.01  ~ "**",
      p_valor < 0.05  ~ "*",
      TRUE            ~ ""
    ),
    across(c(estimado, error_std, t_valor), ~round(.x, 4)),
    p_valor = round(p_valor, 5)
  )

kable(coef_corr_tabla, caption = "Coeficientes del modelo corregido")
cat("R² ajustado:", round(summary(modelo_corregido)$adj.r.squared, 4), "\n")

# Metricas
pred_corr_train <- predict(modelo_corregido, train_clean)
pred_corr_test  <- predict(modelo_corregido, test_clean)

metricas_corr <- bind_rows(
  calc_metricas(train_clean$log_price, pred_corr_train, "Corregido - Train"),
  calc_metricas(test_clean$log_price,  pred_corr_test,  "Corregido - Test")
)
kable(metricas_corr, caption = "Metricas modelo corregido")

# Diagnostico de residuos
par(mfrow = c(2, 2))
plot(modelo_corregido, which = 1:4)
par(mfrow = c(1, 1))

# Grafico: valores reales vs predichos
ggplot(data.frame(
    real     = test_clean$log_price,
    predicho = pred_corr_test
  ), aes(x = predicho, y = real)) +
  geom_point(alpha = 0.05, color = "#756bb1", size = 0.5) +
  geom_abline(slope = 1, intercept = 0, color = "red", linewidth = 1) +
  labs(
    title    = "Real vs Predicho: modelo corregido (test)",
    subtitle = "La linea roja representa prediccion perfecta",
    x = "log_price predicho", y = "log_price real"
  ) +
  theme_minimal()
```

**Analisis:** el modelo corregido reduce la multicolinealidad al eliminar variables redundantes y suma poder explicativo al incorporar variables categoricas como `room_type` y `city`. El R² ajustado tipicamente sube respecto al modelo multiple numerico puro porque estas categoricas capturan diferencias estructurales de precio que las numericas no pueden representar. El grafico de real vs predicho muestra cuanto se acercan los puntos a la diagonal: cuanto mas concentrados en la linea roja, mejor el ajuste.

---

### 22) Modelo regularizado (Lasso / Ridge / Elastic Net)
```{r modelo-regularizado}
library(glmnet)

# Preparar matriz de diseno (model.matrix maneja dummies automaticamente)
X_train <- model.matrix(formula_corregido, data = train_clean)[, -1]
y_train  <- train_clean$log_price

X_test  <- model.matrix(formula_corregido, data = test_clean)[, -1]
y_test   <- test_clean$log_price

# Elastic Net con alpha = 0.5 (mezcla Ridge + Lasso)
# alpha = 0 → Ridge puro | alpha = 1 → Lasso puro
set.seed(23617)
cv_enet <- cv.glmnet(X_train, y_train, alpha = 0.5, nfolds = 10)

# Grafico de CV
plot(cv_enet)
title("Cross-validation Elastic Net: seleccion de lambda", line = 2.5)

lambda_min <- cv_enet$lambda.min
lambda_1se <- cv_enet$lambda.1se
cat("Lambda minimo (menor error):", round(lambda_min, 5), "\n")
cat("Lambda 1-SE (mas parsimonioso):", round(lambda_1se, 5), "\n")

# Coeficientes con lambda.1se (modelo mas simple con error aceptable)
coef_enet <- coef(cv_enet, s = "lambda.1se")
coef_enet_df <- as.data.frame(as.matrix(coef_enet))
colnames(coef_enet_df) <- "coeficiente"   # renombrar directo, sin depender del nombre automatico
coef_enet_df <- coef_enet_df %>%
  tibble::rownames_to_column("variable") %>%
  filter(coeficiente != 0, variable != "(Intercept)") %>%
  arrange(desc(abs(coeficiente)))

kable(coef_enet_df, caption = "Coeficientes no cero - Elastic Net (lambda.1se)")
cat("Variables seleccionadas por Elastic Net:", nrow(coef_enet_df), "\n")
# Metricas
pred_enet_train <- predict(cv_enet, X_train, s = "lambda.1se") %>% as.vector()
pred_enet_test  <- predict(cv_enet, X_test,  s = "lambda.1se") %>% as.vector()

metricas_enet <- bind_rows(
  calc_metricas(y_train, pred_enet_train, "Elastic Net - Train"),
  calc_metricas(y_test,  pred_enet_test,  "Elastic Net - Test")
)
kable(metricas_enet, caption = "Metricas Elastic Net (lambda.1se)")

# Visualizacion de coeficientes seleccionados
ggplot(coef_enet_df, aes(x = reorder(variable, abs(coeficiente)), y = coeficiente)) +
  geom_col(fill = ifelse(coef_enet_df$coeficiente > 0, "#2c7fb8", "#d7301f"),
           alpha = 0.85) +
  coord_flip() +
  labs(
    title    = "Coeficientes seleccionados por Elastic Net",
    subtitle = "Azul = efecto positivo sobre log_price | Rojo = negativo",
    x = "", y = "Coeficiente"
  ) +
  theme_minimal()
```

**Analisis:** el Elastic Net combina la penalizacion L1 (Lasso, que lleva coeficientes exactamente a cero) y L2 (Ridge, que los encoge sin eliminarlos). Con `alpha = 0.5`, se logra un balance: seleccion de variables y estabilidad ante multicolinealidad simultaneamente. El `lambda.1se` elige el modelo mas parsimonioso dentro de 1 error estandar del optimo, priorizando interpretabilidad. Las variables con coeficiente distinto de cero son las mas importantes; las que Lasso elimino eran redundantes o no aportaban informacion neta.

---

### 23) Comparacion final de modelos
```{r comparacion-final}
# Consolidar todas las metricas
metricas_todas <- bind_rows(
  metricas_simple,
  metricas_mult,
  metricas_corr,
  metricas_enet
)

kable(metricas_todas, caption = "Comparacion de metricas: todos los modelos")

# Grafico comparativo RMSE test
metricas_test <- metricas_todas %>%
  filter(grepl("Test", modelo)) %>%
  mutate(modelo = gsub(" - Test", "", modelo))

ggplot(metricas_test, aes(x = reorder(modelo, RMSE), y = RMSE, fill = modelo)) +
  geom_col(alpha = 0.85, show.legend = FALSE) +
  geom_text(aes(label = RMSE), hjust = -0.1, size = 3.5) +
  coord_flip() +
  scale_y_continuous(expand = expansion(mult = c(0, 0.15))) +
  scale_fill_manual(values = c(
    "Simple"      = "#a1dab4",
    "Multiple"    = "#41b6c4",
    "Corregido"   = "#2c7fb8",
    "Elastic Net" = "#756bb1"
  )) +
  labs(
    title    = "RMSE en test por modelo (menor = mejor)",
    subtitle = "Variable respuesta: log_price",
    x = "", y = "RMSE"
  ) +
  theme_minimal()

# Guardar objetos para Parte 3
save(
  modelo_simple,
  modelo_multiple,
  modelo_corregido,
  cv_enet,
  metricas_todas,
  X_train, y_train,
  X_test,  y_test,
  file = "parte3_modelos.RData"
)
cat("Objetos guardados en parte3_modelos.RData\n")
```

**Analisis final de seleccion de modelos:** el modelo simple establece la linea base con R² bajo. El modelo multiple mejora al usar todas las numericas, pero sufre de multicolinealidad. El modelo corregido es el mejor balance: incorpora categoricas clave, elimina redundancias y mantiene interpretabilidad. El Elastic Net tipicamente iguala o supera al corregido en RMSE test porque penaliza el sobreajuste automaticamente y selecciona las variables mas informativas. Los objetos quedan guardados en `parte3_modelos.RData` listos para la comparacion final y evaluacion en Parte 3.



## PARTE 3 — Evaluación final y conclusiones
```{r setup-parte3}
library(dplyr)
library(ggplot2)
library(knitr)
library(glmnet)

load("parte3_modelos.RData")

calc_metricas <- function(actual, predicted, label = "") {
  rmse <- sqrt(mean((actual - predicted)^2))
  mae  <- mean(abs(actual - predicted))
  r2   <- cor(actual, predicted)^2
  tibble(modelo = label, RMSE = round(rmse, 4), MAE = round(mae, 4), R2 = round(r2, 4))
}
```
### LINK DE GITHUB
https://github.com/Cisco890/Lab3_DM.git
