---
title: "Laboratorio 3 - Descripcion de Variables"
author: "Luis Pedro Lira 23669, Mario Rocha 23501, Juan Francisco Martinez 23617"
date: "2026-03-12"
output:
  pdf_document:
    latex_engine: xelatex
editor_options:
  markdown:
    wrap: sentence
---

```{r setup, include=FALSE}
knitr::opts_chunk$set(
  echo = TRUE,
  message = FALSE,
  warning = FALSE
)
```

## 1) Carga del dataset y validacion basica

```{r paquetes-y-carga}
library(dplyr)
library(tidyr)
library(ggplot2)
library(stringr)
library(knitr)
library(lubridate)

load("listings.RData")
datos <- listings

dim(datos)
```

**Analisis:** el archivo `listings.RData` carga correctamente y contiene el objeto `listings`, que se usara como `datos`. El dataset tiene un tamano grande (171,748 filas y 80 columnas), por lo que hay suficiente informacion para construir modelos robustos, pero tambien aumenta la probabilidad de encontrar ruido, datos faltantes y formatos inconsistentes.

## 2) Inventario y descripcion general de variables

```{r inventario-variables}
diccionario <- tibble(
  variable = names(datos),
  tipo = sapply(datos, function(x) class(x)[1]),
  faltantes_n = sapply(datos, function(x) sum(is.na(x))),
  faltantes_pct = round(sapply(datos, function(x) mean(is.na(x)) * 100), 2),
  unicos_n = sapply(datos, function(x) n_distinct(x, na.rm = TRUE))
) %>%
  arrange(desc(faltantes_pct), variable)

kable(head(diccionario, 25), caption = "Variables con mayor porcentaje de faltantes")
```

**Analisis:** se observa mezcla de variables numericas, enteras, logicas y de texto. Existen variables practicamente inutiles en su forma actual, por ejemplo `calendar_updated` (100% faltante). Tambien hay campos con faltantes altos (`estimated_revenue_l365d`, `price`, y varias `review_scores_*`), lo que sugiere que cualquier analisis posterior necesitara estrategia de imputacion, descarte o uso selectivo.

## 3) Calidad de datos: faltantes y cardinalidad

```{r faltantes-y-cardinalidad}
faltantes_top <- diccionario %>%
  slice_max(order_by = faltantes_pct, n = 20)

ggplot(faltantes_top, aes(x = reorder(variable, faltantes_pct), y = faltantes_pct)) +
  geom_col(fill = "#2c7fb8") +
  coord_flip() +
  labs(
    title = "Top 20 variables con mas faltantes",
    x = "Variable",
    y = "Porcentaje faltante"
  ) +
  theme_minimal()

cardinalidad_alta <- diccionario %>%
  filter(tipo %in% c("character", "logical"), unicos_n > 50) %>%
  arrange(desc(unicos_n))

kable(head(cardinalidad_alta, 15), caption = "Variables categoricas/texto de alta cardinalidad")
```

**Analisis:** hay dos hallazgos importantes. Primero, faltantes concentrados en variables de negocio clave (precio, revenue y resenas), lo cual afecta la modelacion del precio. Segundo, muchas columnas de texto tienen cardinalidad extrema (`listing_url`, `name`, `amenities`, etc.); estas variables no conviene tratarlas como categoricas simples, sino mediante tecnicas de texto o extraccion de caracteristicas.

## 4) Descripcion de variables numericas (resumen estadistico)

```{r resumen-numericas}
vars_numericas <- names(datos)[sapply(datos, is.numeric)]

resumen_numericas <- lapply(vars_numericas, function(v) {
  x <- datos[[v]]
  tibble(
    variable = v,
    min = suppressWarnings(min(x, na.rm = TRUE)),
    q1 = suppressWarnings(quantile(x, 0.25, na.rm = TRUE)),
    mediana = suppressWarnings(median(x, na.rm = TRUE)),
    media = suppressWarnings(mean(x, na.rm = TRUE)),
    q3 = suppressWarnings(quantile(x, 0.75, na.rm = TRUE)),
    max = suppressWarnings(max(x, na.rm = TRUE)),
    faltantes_pct = round(mean(is.na(x)) * 100, 2)
  )
}) %>% bind_rows()

kable(head(resumen_numericas, 15), caption = "Resumen de variables numericas (primeras 15)")
```

**Analisis:** las variables numericas muestran dispersion alta y posibles outliers fuertes (por ejemplo en conteos y noches maximas). Esto indica que en pasos posteriores sera util considerar transformaciones (logaritmicas o winsorizacion) para evitar que valores extremos dominen los modelos.

## 5) Descripcion de variables categoricas clave

```{r categoricas-clave}
top_room <- sort(table(datos$room_type, useNA = "ifany"), decreasing = TRUE)
top_property <- sort(table(datos$property_type, useNA = "ifany"), decreasing = TRUE)
top_city <- sort(table(datos$city, useNA = "ifany"), decreasing = TRUE)

kable(as.data.frame(top_room), col.names = c("room_type", "frecuencia"), caption = "Distribucion de room_type")
kable(head(as.data.frame(top_property), 10), col.names = c("property_type", "frecuencia"), caption = "Top 10 property_type")
kable(head(as.data.frame(top_city), 10), col.names = c("city", "frecuencia"), caption = "Top 10 city")
```

**Analisis:** la variable `room_type` esta fuertemente concentrada en `Entire home/apt`, seguida por `Private room`, lo cual sugiere segmentacion de mercado clara. En `property_type` y `city` tambien hay concentracion en pocos niveles; esto es util para modelar porque permite crear variables de agrupacion con poder explicativo real sobre el precio.

## 6) Revision de fechas, precio y texto libre

```{r fechas-precio-texto}
datos_fechas <- datos %>%
  mutate(
    host_since_d = as.Date(host_since),
    first_review_d = as.Date(first_review),
    last_review_d = as.Date(last_review),
    last_scraped_d = as.Date(last_scraped),
    calendar_last_scraped_d = as.Date(calendar_last_scraped)
  )

fechas_resumen <- tibble(
  variable = c("host_since", "first_review", "last_review", "last_scraped", "calendar_last_scraped"),
  min = c(min(datos_fechas$host_since_d, na.rm = TRUE),
          min(datos_fechas$first_review_d, na.rm = TRUE),
          min(datos_fechas$last_review_d, na.rm = TRUE),
          min(datos_fechas$last_scraped_d, na.rm = TRUE),
          min(datos_fechas$calendar_last_scraped_d, na.rm = TRUE)),
  max = c(max(datos_fechas$host_since_d, na.rm = TRUE),
          max(datos_fechas$first_review_d, na.rm = TRUE),
          max(datos_fechas$last_review_d, na.rm = TRUE),
          max(datos_fechas$last_scraped_d, na.rm = TRUE),
          max(datos_fechas$calendar_last_scraped_d, na.rm = TRUE)),
  faltantes_pct = c(
    round(mean(is.na(datos_fechas$host_since_d)) * 100, 2),
    round(mean(is.na(datos_fechas$first_review_d)) * 100, 2),
    round(mean(is.na(datos_fechas$last_review_d)) * 100, 2),
    round(mean(is.na(datos_fechas$last_scraped_d)) * 100, 2),
    round(mean(is.na(datos_fechas$calendar_last_scraped_d)) * 100, 2)
  )
)

kable(fechas_resumen, caption = "Rango y faltantes de variables de fecha")

precio_num <- suppressWarnings(as.numeric(gsub("[^0-9\\.]", "", datos$price)))

summary(precio_num)
quantile(precio_num, probs = c(0.9, 0.95, 0.99), na.rm = TRUE)
```

**Analisis:** las fechas cubren desde 2008 hasta finales de 2025, lo cual permite extraer variables temporales utiles (antiguedad del host, recencia de resenas). En `price` hay problemas de calidad: aunque es clave para prediccion, viene como texto y con alto faltante. Al convertirla a numerica aparecen NA adicionales por cadenas vacias, por lo que su limpieza sera una etapa critica del preprocesamiento.

## 7) Conclusiones de la descripcion de variables

1. El dataset es suficientemente grande y diverso para modelar precio, pero requiere limpieza fuerte.
2. Las variables con faltantes muy altos (`calendar_updated`, parte de `review_scores_*`, `estimated_revenue_l365d`, `price`) deben tratarse con criterio estadistico y de negocio.
3. Existen grupos de variables con potencial predictivo alto:
   - Ubicacion: `city`, `neighbourhood_cleansed`, `latitude`, `longitude`.
   - Capacidad y tipo de propiedad: `room_type`, `property_type`, `accommodates`, `bathrooms`, `bedrooms`, `beds`.
   - Reputacion y demanda: `number_of_reviews`, `review_scores_*`, `instant_bookable`.
4. Variables de texto libre tienen informacion rica pero no se deben usar directamente sin transformacion.
5. El siguiente paso natural es definir estrategia de preprocesamiento y particion entrenamiento/prueba para iniciar modelado reproducible.

