---
title: "Laboratorio 3 - Descripcion de Variables"
author: "Luis Pedro Lira 23669, Mario Rocha 23501, Juan Francisco Martinez 23617"
date: "2026-03-12"
output:
  html_document:
    df_print: paged
  pdf_document:
    latex_engine: xelatex
editor_options:
  markdown:
    wrap: sentence
---

```{r setup, include=FALSE}
knitr::opts_chunk$set(
  echo = TRUE,
  message = FALSE,
  warning = FALSE
)
```

## 1) Carga del dataset y validacion basica

```{r paquetes-y-carga}
library(dplyr)
library(tidyr)
library(ggplot2)
library(stringr)
library(knitr)
library(lubridate)

load("listings.RData")
datos <- listings

dim(datos)
```

**Analisis:** el archivo `listings.RData` carga correctamente y contiene el objeto `listings`, que se usara como `datos`. El dataset tiene un tamano grande (171,748 filas y 80 columnas), por lo que hay suficiente informacion para construir modelos robustos, pero tambien aumenta la probabilidad de encontrar ruido, datos faltantes y formatos inconsistentes.

## 2) Inventario y descripcion general de variables

```{r inventario-variables}
diccionario <- tibble(
  variable = names(datos),
  tipo = sapply(datos, function(x) class(x)[1]),
  faltantes_n = sapply(datos, function(x) sum(is.na(x))),
  faltantes_pct = round(sapply(datos, function(x) mean(is.na(x)) * 100), 2),
  unicos_n = sapply(datos, function(x) n_distinct(x, na.rm = TRUE))
) %>%
  arrange(desc(faltantes_pct), variable)

kable(head(diccionario, 25), caption = "Variables con mayor porcentaje de faltantes")
```

**Analisis:** se observa mezcla de variables numericas, enteras, logicas y de texto. Existen variables practicamente inutiles en su forma actual, por ejemplo `calendar_updated` (100% faltante). Tambien hay campos con faltantes altos (`estimated_revenue_l365d`, `price`, y varias `review_scores_*`), lo que sugiere que cualquier analisis posterior necesitara estrategia de imputacion, descarte o uso selectivo.

## 3) Calidad de datos: faltantes y cardinalidad

```{r faltantes-y-cardinalidad}
faltantes_top <- diccionario %>%
  slice_max(order_by = faltantes_pct, n = 20)

ggplot(faltantes_top, aes(x = reorder(variable, faltantes_pct), y = faltantes_pct)) +
  geom_col(fill = "#2c7fb8") +
  coord_flip() +
  labs(
    title = "Top 20 variables con mas faltantes",
    x = "Variable",
    y = "Porcentaje faltante"
  ) +
  theme_minimal()

cardinalidad_alta <- diccionario %>%
  filter(tipo %in% c("character", "logical"), unicos_n > 50) %>%
  arrange(desc(unicos_n))

kable(head(cardinalidad_alta, 15), caption = "Variables categoricas/texto de alta cardinalidad")
```

**Analisis:** hay dos hallazgos importantes. Primero, faltantes concentrados en variables de negocio clave (precio, revenue y resenas), lo cual afecta la modelacion del precio. Segundo, muchas columnas de texto tienen cardinalidad extrema (`listing_url`, `name`, `amenities`, etc.); estas variables no conviene tratarlas como categoricas simples, sino mediante tecnicas de texto o extraccion de caracteristicas.

## 4) Descripcion de variables numericas (resumen estadistico)

```{r resumen-numericas}
vars_numericas <- names(datos)[sapply(datos, is.numeric)]

resumen_numericas <- lapply(vars_numericas, function(v) {
  x <- datos[[v]]
  tibble(
    variable = v,
    min = suppressWarnings(min(x, na.rm = TRUE)),
    q1 = suppressWarnings(quantile(x, 0.25, na.rm = TRUE)),
    mediana = suppressWarnings(median(x, na.rm = TRUE)),
    media = suppressWarnings(mean(x, na.rm = TRUE)),
    q3 = suppressWarnings(quantile(x, 0.75, na.rm = TRUE)),
    max = suppressWarnings(max(x, na.rm = TRUE)),
    faltantes_pct = round(mean(is.na(x)) * 100, 2)
  )
}) %>% bind_rows()

kable(head(resumen_numericas, 15), caption = "Resumen de variables numericas (primeras 15)")
```

**Analisis:** las variables numericas muestran dispersion alta y posibles outliers fuertes (por ejemplo en conteos y noches maximas). Esto indica que en pasos posteriores sera util considerar transformaciones (logaritmicas o winsorizacion) para evitar que valores extremos dominen los modelos.

## 5) Descripcion de variables categoricas clave

```{r categoricas-clave}
top_room <- sort(table(datos$room_type, useNA = "ifany"), decreasing = TRUE)
top_property <- sort(table(datos$property_type, useNA = "ifany"), decreasing = TRUE)
top_city <- sort(table(datos$city, useNA = "ifany"), decreasing = TRUE)

kable(as.data.frame(top_room), col.names = c("room_type", "frecuencia"), caption = "Distribucion de room_type")
kable(head(as.data.frame(top_property), 10), col.names = c("property_type", "frecuencia"), caption = "Top 10 property_type")
kable(head(as.data.frame(top_city), 10), col.names = c("city", "frecuencia"), caption = "Top 10 city")
```

**Analisis:** la variable `room_type` esta fuertemente concentrada en `Entire home/apt`, seguida por `Private room`, lo cual sugiere segmentacion de mercado clara. En `property_type` y `city` tambien hay concentracion en pocos niveles; esto es util para modelar porque permite crear variables de agrupacion con poder explicativo real sobre el precio.

## 6) Revision de fechas, precio y texto libre

```{r fechas-precio-texto}
datos_fechas <- datos %>%
  mutate(
    host_since_d = as.Date(host_since),
    first_review_d = as.Date(first_review),
    last_review_d = as.Date(last_review),
    last_scraped_d = as.Date(last_scraped),
    calendar_last_scraped_d = as.Date(calendar_last_scraped)
  )

fechas_resumen <- tibble(
  variable = c("host_since", "first_review", "last_review", "last_scraped", "calendar_last_scraped"),
  min = c(min(datos_fechas$host_since_d, na.rm = TRUE),
          min(datos_fechas$first_review_d, na.rm = TRUE),
          min(datos_fechas$last_review_d, na.rm = TRUE),
          min(datos_fechas$last_scraped_d, na.rm = TRUE),
          min(datos_fechas$calendar_last_scraped_d, na.rm = TRUE)),
  max = c(max(datos_fechas$host_since_d, na.rm = TRUE),
          max(datos_fechas$first_review_d, na.rm = TRUE),
          max(datos_fechas$last_review_d, na.rm = TRUE),
          max(datos_fechas$last_scraped_d, na.rm = TRUE),
          max(datos_fechas$calendar_last_scraped_d, na.rm = TRUE)),
  faltantes_pct = c(
    round(mean(is.na(datos_fechas$host_since_d)) * 100, 2),
    round(mean(is.na(datos_fechas$first_review_d)) * 100, 2),
    round(mean(is.na(datos_fechas$last_review_d)) * 100, 2),
    round(mean(is.na(datos_fechas$last_scraped_d)) * 100, 2),
    round(mean(is.na(datos_fechas$calendar_last_scraped_d)) * 100, 2)
  )
)

kable(fechas_resumen, caption = "Rango y faltantes de variables de fecha")

precio_num <- suppressWarnings(as.numeric(gsub("[^0-9\\.]", "", datos$price)))

summary(precio_num)
quantile(precio_num, probs = c(0.9, 0.95, 0.99), na.rm = TRUE)
```

**Analisis:** las fechas cubren desde 2008 hasta finales de 2025, lo cual permite extraer variables temporales utiles (antiguedad del host, recencia de resenas). En `price` hay problemas de calidad: aunque es clave para prediccion, viene como texto y con alto faltante. Al convertirla a numerica aparecen NA adicionales por cadenas vacias, por lo que su limpieza sera una etapa critica del preprocesamiento.

## 7) Conclusiones de la descripcion de variables

1. El dataset es suficientemente grande y diverso para modelar precio, pero requiere limpieza fuerte.
2. Las variables con faltantes muy altos (`calendar_updated`, parte de `review_scores_*`, `estimated_revenue_l365d`, `price`) deben tratarse con criterio estadistico y de negocio.
3. Existen grupos de variables con potencial predictivo alto:
   - Ubicacion: `city`, `neighbourhood_cleansed`, `latitude`, `longitude`.
   - Capacidad y tipo de propiedad: `room_type`, `property_type`, `accommodates`, `bathrooms`, `bedrooms`, `beds`.
   - Reputacion y demanda: `number_of_reviews`, `review_scores_*`, `instant_bookable`.
4. Variables de texto libre tienen informacion rica pero no se deben usar directamente sin transformacion.
5. El siguiente paso natural es definir estrategia de preprocesamiento y particion entrenamiento/prueba para iniciar modelado reproducible.




---
--- ROCHA AQUI TENES QUE PONER EL ANALISIS EXPLORATORIO
---


## 8) Limpieza de la variable respuesta: price
```{r limpiar-price}
library(ggplot2)
library(dplyr)

datos$price_num <- suppressWarnings(
  as.numeric(gsub("[^0-9\\.]", "", datos$price))
)

# Eliminar nulos y outliers extremos (por encima del percentil 99)
p99 <- quantile(datos$price_num, 0.99, na.rm = TRUE)
datos_clean <- datos %>%
  filter(!is.na(price_num), price_num > 0, price_num <= p99)

cat("Filas despues de limpiar price:", nrow(datos_clean), "\n")
cat("Rango de price_num:", min(datos_clean$price_num), "-", max(datos_clean$price_num), "\n")

ggplot(datos_clean, aes(x = price_num)) +
  geom_histogram(bins = 60, fill = "#2c7fb8", color = "white") +
  labs(
    title = "Distribucion del precio (sin outliers extremos)",
    x = "Precio (USD)",
    y = "Frecuencia"
  ) +
  theme_minimal()
```

**Analisis:** se eliminaron registros con precio nulo, cero o por encima del percentil 99 para reducir el efecto de outliers extremos que distorsionarian los modelos. La distribucion resultante muestra sesgo a la derecha tipico en precios de alquiler: la mayoria de propiedades se concentra en rangos bajos, con una cola larga hacia precios altos. Esto sugiere que una transformacion logaritmica podria ser util en el modelado.

---

## 9) Relacion entre variables numericas y el precio
```{r correlacion-numericas}
library(corrplot)

vars_num_modelo <- c(
  "price_num", "accommodates", "bedrooms", "beds",
  "number_of_reviews", "review_scores_rating",
  "review_scores_cleanliness", "review_scores_location",
  "availability_365", "minimum_nights", "calculated_host_listings_count"
)

datos_cor <- datos_clean %>%
  select(all_of(vars_num_modelo)) %>%
  filter(complete.cases(.))

cor_matrix <- cor(datos_cor)

corrplot(cor_matrix, method = "color", type = "upper",
         tl.cex = 0.75, addCoef.col = "black", number.cex = 0.6,
         title = "Correlacion entre variables numericas y price_num",
         mar = c(0,0,1,0))
```

**Analisis:** las variables con mayor correlacion positiva con el precio son `accommodates`, `bedrooms` y `beds`, lo cual tiene sentido: propiedades mas grandes y con mayor capacidad tienden a costar mas. Las variables de reviews muestran correlaciones debiles con el precio, lo que indica que la calificacion percibida no necesariamente se refleja en el precio cobrado. `availability_365` y `minimum_nights` tienen correlaciones muy bajas, sugiriendo que son menos utiles como predictores directos del precio.

---

## 10) Precio segun tipo de habitacion (room_type)
```{r precio-room-type}
datos_clean %>%
  group_by(room_type) %>%
  summarise(
    n = n(),
    mediana_precio = median(price_num, na.rm = TRUE),
    media_precio = round(mean(price_num, na.rm = TRUE), 2)
  ) %>%
  arrange(desc(mediana_precio)) %>%
  kable(caption = "Precio mediano y medio por room_type")

ggplot(datos_clean, aes(x = reorder(room_type, price_num, median), y = price_num)) +
  geom_boxplot(fill = "#41b6c4", outlier.alpha = 0.2) +
  coord_flip() +
  labs(
    title = "Distribucion del precio por room_type",
    x = "Tipo de habitacion",
    y = "Precio (USD)"
  ) +
  theme_minimal()
```

**Analisis:** `Entire home/apt` tiene el precio mediano mas alto, seguido de `Hotel room` y luego `Private room` y `Shared room`. Esto confirma que el tipo de alojamiento es uno de los predictores categoricos mas importantes del precio: rentar una propiedad completa cuesta significativamente mas que compartir un espacio. Esta variable debera incluirse como dummy o factor en los modelos.

---

## 11) Precio segun numero de personas que puede alojar (accommodates)
```{r precio-accommodates}
ggplot(datos_clean %>% filter(accommodates <= 16),
       aes(x = factor(accommodates), y = price_num)) +
  geom_boxplot(fill = "#a1dab4", outlier.alpha = 0.15) +
  labs(
    title = "Precio segun capacidad de personas (accommodates)",
    x = "Numero de personas",
    y = "Precio (USD)"
  ) +
  theme_minimal()
```

**Analisis:** existe una tendencia clara y positiva: a mayor numero de personas que puede alojar la propiedad, mayor es el precio. Esta relacion es monotona y consistente, lo que la convierte en uno de los mejores predictores numericos continuos para los modelos de regresion. Propiedades para 10 o mas personas muestran mayor variabilidad, probablemente por diferencias en lujo y ubicacion.

---

## 12) Precio segun ciudad
```{r precio-ciudad}
top_ciudades <- datos_clean %>%
  count(city, sort = TRUE) %>%
  slice_head(n = 10) %>%
  pull(city)

datos_clean %>%
  filter(city %in% top_ciudades) %>%
  group_by(city) %>%
  summarise(
    n = n(),
    mediana_precio = median(price_num, na.rm = TRUE)
  ) %>%
  arrange(desc(mediana_precio)) %>%
  kable(caption = "Precio mediano por ciudad (top 10 ciudades)")

datos_clean %>%
  filter(city %in% top_ciudades) %>%
  ggplot(aes(x = reorder(city, price_num, median), y = price_num)) +
  geom_boxplot(fill = "#fd8d3c", outlier.alpha = 0.1) +
  coord_flip() +
  labs(
    title = "Distribucion del precio por ciudad (top 10)",
    x = "Ciudad",
    y = "Precio (USD)"
  ) +
  theme_minimal()
```

**Analisis:** existe variacion significativa en precios entre ciudades, lo que confirma que la ubicacion geografica es un predictor relevante. Ciudades como Nueva York o San Francisco tienden a tener precios medianos mas altos. Esta variable debera incluirse en los modelos, posiblemente como dummies de ciudad o usando el precio mediano de ciudad como feature numerico para evitar alta dimensionalidad.

---

## 13) Precio segun numero de resenas (number_of_reviews)
```{r precio-reviews}
ggplot(datos_clean %>% filter(number_of_reviews <= 200),
       aes(x = number_of_reviews, y = price_num)) +
  geom_point(alpha = 0.1, color = "#756bb1", size = 0.8) +
  geom_smooth(method = "lm", color = "red", se = FALSE) +
  labs(
    title = "Precio vs Numero de resenas",
    x = "Numero de resenas",
    y = "Precio (USD)"
  ) +
  theme_minimal()
```

**Analisis:** la relacion entre numero de resenas y precio es debil y ligeramente negativa. Propiedades con muchas resenas no necesariamente son mas caras; de hecho, propiedades mas baratas tienden a tener mas rotacion y por ende mas resenas. Esto sugiere que `number_of_reviews` no sera un predictor fuerte del precio, aunque puede ser util para capturar popularidad de la propiedad.

---

## 14) Resumen: variables mas relacionadas con el precio
```{r resumen-relaciones}
correlaciones <- cor(datos_cor)[,"price_num"] %>%
  sort(decreasing = TRUE) %>%
  as.data.frame() %>%
  tibble::rownames_to_column("variable") %>%
  rename(correlacion = ".") %>%
  filter(variable != "price_num")

kable(correlaciones, caption = "Correlacion de variables numericas con price_num")
```

**Analisis final:** las variables con mayor relacion lineal con el precio son `accommodates`, `bedrooms` y `beds`. Las variables de reviews tienen correlaciones muy bajas. Adicionalmente, los analisis graficos mostraron que `room_type` y `city` son predictores categoricos importantes. Para los modelos de regresion se priorizaran estas variables, complementadas con transformacion logaritmica del precio para corregir el sesgo en la distribucion.



